---
title: "Apéndice D — Crosswalk de clasificaciones"
subtitle: "MAFAP, OECD-PSE, COFOG y MEFP"
lang: es
bibliography: ../references.bib
crossref:
  appendix-title: "Apéndice"
  appendix-delim: "·"
---

```{r}
#| include: false
suppressPackageStartupMessages({
  library(data.table)
  library(gt)
})

cw <- as.data.table(
  read.csv(here::here("01_data", "processed", "crosswalk_mafap_oecd_cofog.csv"),
           stringsAsFactors = FALSE,
           na.strings = c("", "NA"))
)
setorder(cw, mafap_code)
cw[, mafap_family := substr(mafap_code, 1, 1)]

family_counts <- cw[, .N, by = mafap_family][order(mafap_family)]
setnames(family_counts, c("mafap_family", "N"), c("Familia MAFAP", "Filas"))

mapping_counts <- cw[, .N, by = mapping_type][order(mapping_type)]
setnames(mapping_counts, c("mapping_type", "N"), c("Tipo de mapeo", "Filas"))
```

::: {.callout-note appearance="simple"}
**Estado.** Este apéndice ya es renderizable porque el crosswalk maestro existe en `01_data/processed/crosswalk_mafap_oecd_cofog.csv`. La tabla resume 41 filas: 24 mapeos directos 1:1, 2 casos 1:N, 3 casos N:1, 5 casos ambiguos y 7 entradas sin equivalente OECD-PSE directo.
:::

## D.1 Las cuatro clasificaciones

**MAFAP** organiza el gasto por beneficiario y separa `narrow` de `full`. **OECD-PSE** resume apoyo al productor, al consumidor y a servicios generales del sector para benchmarking internacional. **COFOG 04.2** captura la función agrícola del gobierno a un nivel más agregado. **MEFP** aporta la codificación presupuestaria boliviana que permite empalmar BOOST/VIPFE con la clasificación funcional local.

## D.2 Tabla maestra del crosswalk

```{r}
#| label: tab-d-crosswalk
#| tbl-cap: "Crosswalk maestro entre MAFAP, OECD-PSE, COFOG y MEFP funcional"
cw_display <- cw[, .(
  `Código MAFAP` = mafap_code,
  Nivel = mafap_level,
  `Categoría MAFAP` = mafap_name_es,
  `Equivalente OECD-PSE` = oecd_pse_equivalent,
  `Código COFOG` = cofog_code,
  `Rango MEFP` = mefp_functional_range,
  `Tipo de mapeo` = mapping_type,
  `Ejemplo Bolivia` = bolivia_examples,
  Nota = notes
)]

gt(cw_display) |>
  fmt_missing(everything(), missing_text = "—") |>
  tab_source_note("Fuente: `01_data/processed/crosswalk_mafap_oecd_cofog.csv`, construido a partir de ADR-0010 y de la taxonomía MAFAP del Apéndice C.") |>
  tab_options(table.font.size = px(9), data_row.padding = px(2))
```

## D.3 Implicaciones cuantitativas

```{r}
#| label: tab-d-summary
#| tbl-cap: "Resumen de cobertura y tipo de mapeo"
gt(family_counts) |>
  tab_source_note("Cobertura por familia MAFAP A–E en el crosswalk maestro.") |>
  opt_stylize(style = 1)
```

```{r}
#| label: tab-d-mapping
#| tbl-cap: "Tipos de mapeo presentes en el crosswalk"
gt(mapping_counts) |>
  tab_source_note("La categoría `n/a` se usa cuando la equivalencia OECD-PSE no existe o no es pertinente.") |>
  opt_stylize(style = 1)
```

La lectura operativa es simple: **MAFAP D** es el puente más cercano a **OECD GSSE**, pero no es una igualdad perfecta; **MAFAP E** no tiene equivalente OECD-PSE directo y por eso se mantiene solo dentro de la definición `full`. El crosswalk resuelve esa asimetría sin forzar equivalencias artificiales.
