---
title: "Apéndice F — Resultados DEA Simar-Wilson"
subtitle: "Frontera de eficiencia técnica del gasto agropecuario departamental, 2012–2020"
lang: es
bibliography: ../references.bib
crossref:
  appendix-title: "Apéndice"
  appendix-delim: "·"
---

```{r}
#| include: false
suppressPackageStartupMessages({
  library(data.table)
  library(gt)
})

res <- readRDS(here::here("01_data", "processed", "dea_simar_wilson_results.rds"))
m   <- as.data.table(res$scores_main)

# Resumen departamental ordenado por eficiencia corregida (orientación input)
dept_tbl <- as.data.table(res$dept_summary)[order(-eff_in_bc_mean)]
dept_tbl <- merge(
  dept_tbl,
  m[, .(ci_lo = mean(ci_lo_in, na.rm = TRUE),
        ci_hi = mean(ci_hi_in, na.rm = TRUE)), by = dept_upper],
  by = "dept_upper", all.x = TRUE)[order(-eff_in_bc_mean)]

# Etapa 2 Simar-Wilson (2007)
s2 <- as.data.table(res$stage2_sw2007)
s2_lab <- c(`(Intercept)` = "Constante",
            precip_k = "Precipitación (CHIRPS, miles mm)",
            defor_k  = "Deforestación (miles ha/año)")
s2[, Determinante := s2_lab[term]]
```

::: {.callout-note appearance="simple"}
**Estado del cálculo.** La frontera DEA Simar-Wilson está **computada** sobre el dataset canónico `dea_dataset.rds` (81 DMU-años, 9 departamentos × 9 años, 2012–2020). La especificación —orientación, conjunto de outputs, retornos a escala y segunda etapa— está fijada en [ADR-0016](../../.agent/decisions/ADR-0016_dea_simar_wilson_especificacion.md). Los scores, las bandas de confianza al 95 % y la regresión truncada de segunda etapa provienen de `dea_simar_wilson_results.rds` (semilla fija, 2000 réplicas bootstrap). Pendiente: firma TTL del ADR-0016 e índice Malmquist como extensión futura.
:::

## F.1 Especificación

La frontera principal usa retornos variables a escala (VRS) y se estima como una sola envolvente *pooled* sobre los 81 pares departamento-año (satisface la regla de discriminación $n \geq 3(m+s)$). Se reportan **ambas orientaciones**: la orientación *input* responde la pregunta de policy "¿se obtendría el mismo producto con menos gasto?"; la *output*, "¿cuánto producto adicional con el mismo gasto?". El bootstrap homogéneo de @SimarWilson1998 corrige el sesgo de los scores deterministas y genera bandas de confianza; la segunda etapa de @SimarWilson2007 estima los determinantes ambientales de la (in)eficiencia mediante regresión truncada con bootstrap, no Tobit.

| Componente | Especificación principal |
|---|---|
| Insumos (X) | Gasto agropecuario estricto (BOB const. 2015); superficie cultivada total (ha) |
| Outputs (Y) | Producción total (ton); rendimiento de cereales (kg/ha) |
| Unidades (DMU) | 81 pares departamento-año (9 dptos × 2012–2020) |
| Retornos a escala | Variables (VRS / BCC) |
| Orientación | Input y output (reportadas en paralelo) |
| Bootstrap | Simar-Wilson (1998), 2000 réplicas, IC 95 % |
| Segunda etapa | Regresión truncada Simar-Wilson (2007) + bootstrap |

: Estructura de la frontera DEA principal {#tbl-f-spec}

## F.2 Scores de eficiencia por departamento

La tabla @tbl-f-dept ordena los departamentos por eficiencia técnica corregida por sesgo en orientación input (promedio del panel 2012–2020). Los scores se interpretan como distancia a la frontera: un valor de 0,60 indica que el departamento podría, en promedio, obtener el mismo producto con cerca de 40 % menos insumos si replicara las prácticas de las unidades frontera. La columna "DMU frontera" cuenta los años en que el departamento define la frontera (score = 1).

```{r}
#| label: tbl-f-dept
#| tbl-cap: "Eficiencia técnica media por departamento (frontera principal VRS, 2012–2020)"
gt(dept_tbl[, .(
  Departamento = dept_upper,
  `Score input (sin corregir)` = eff_in_mean,
  `Score input (corregido)`    = eff_in_bc_mean,
  `IC 95 % inf.` = ci_lo,
  `IC 95 % sup.` = ci_hi,
  `Score output (corregido)`   = eff_out_mean,
  `Años en frontera`           = n_frontier_in
)]) |>
  fmt_number(columns = 2:6, decimals = 3) |>
  tab_source_note("Fuente: dea_simar_wilson_results.rds (res$dept_summary). Scores corregidos por bootstrap Simar-Wilson 1998, B=2000.") |>
  tab_options(table.font.size = px(9), data_row.padding = px(2))
```

El ordenamiento reproduce un gradiente geográfico nítido: los departamentos de tierras bajas y valles (Pando, Tarija, Santa Cruz, Beni, Cochabamba) operan cerca de la frontera, mientras que el altiplano (La Paz, Oruro, Potosí) y Chuquisaca registran las brechas mayores. Ningún departamento altiplánico define la frontera en ningún año del panel. La eficiencia de Pando debe leerse con cautela: bajo VRS, las unidades de menor escala tienden a auto-identificarse como eficientes (Pando tiene la menor superficie y el menor gasto agropecuario del país), efecto que la corrección de sesgo atenúa pero no elimina.

## F.3 Panel completo departamento × año

```{r}
#| label: tbl-f-panel
#| tbl-cap: "Scores DEA corregidos (orientación input) y bandas de confianza al 95 %, por departamento-año"
panel <- m[order(dept_upper, year),
           .(Departamento = dept_upper, Año = year,
             `Score (corregido)` = eff_bc_in,
             `IC inf.` = ci_lo_in, `IC sup.` = ci_hi_in,
             `Score output` = eff_out)]
gt(panel) |>
  fmt_number(columns = 3:6, decimals = 3) |>
  tab_source_note("Las 81 DMU-años de la frontera principal. Score=1 ⇒ unidad frontera (orientación input).") |>
  tab_options(table.font.size = px(8), data_row.padding = px(1))
```

## F.4 Determinantes ambientales (segunda etapa Simar-Wilson 2007)

La regresión truncada de segunda etapa explica el score corregido en orientación input mediante variables de contexto no controlables por el gasto. La precipitación (CHIRPS) presenta una asociación positiva y significativa: parte de la brecha de eficiencia del altiplano refleja una desventaja agroclimática estructural, no únicamente gestión. El coeficiente de deforestación es positivo y significativo pero de magnitud reducida.

```{r}
#| label: tbl-f-stage2
#| tbl-cap: "Segunda etapa Simar-Wilson (2007): regresión truncada del score corregido sobre covariables ambientales"
gt(s2[, .(Determinante,
          Coeficiente = coef,
          `IC 95 % inf.` = ci_lo,
          `IC 95 % sup.` = ci_hi,
          `Sig. 95 %` = ifelse(sig95, "sí", "no"))]) |>
  fmt_number(columns = 2:4, decimals = 4) |>
  tab_source_note("Fuente: res$stage2_sw2007. Variable dependiente: score corregido orientación input. Bootstrap de coeficientes, 2000 réplicas; IC por percentiles.") |>
  tab_options(table.font.size = px(9), data_row.padding = px(2))
```

## F.5 Robustez

El ordenamiento de eficiencia es estable frente a las tres decisiones de especificación: la elección de orientación, el conjunto de outputs y la definición del insumo fiscal. Las correlaciones de Spearman entre rankings se reportan en @tbl-f-robust.

```{r}
#| label: tbl-f-robust
#| tbl-cap: "Estabilidad del ranking de eficiencia (correlación de Spearman entre especificaciones)"
rob <- data.table(
  Comparación = c(
    "Input vs output (scores)",
    "Input vs output (corregidos)",
    "Principal vs PIB valor agregado (36 DMU)",
    "Principal vs gasto rural amplio (81 DMU)"),
  Spearman = c(
    res$spearman$scores,
    res$spearman$bias_corrected,
    {pib <- as.data.table(res$robust_pib)
     mm <- merge(m[,.(dmu,eff_bc_in)], pib[,.(dmu,e=eff_bc_in)], by="dmu")
     suppressWarnings(cor(mm$eff_bc_in, mm$e, method="spearman"))},
    {rur <- as.data.table(res$robust_rural)
     mr <- merge(m[,.(dmu,eff_bc_in)], rur[,.(dmu,e=eff_bc_in)], by="dmu")
     suppressWarnings(cor(mr$eff_bc_in, mr$e, method="spearman"))})
)
gt(rob) |>
  fmt_number(columns = "Spearman", decimals = 3) |>
  tab_source_note("Fuente: dea_simar_wilson_results.rds. Todas las correlaciones ≥ 0,83 ⇒ ranking robusto a la especificación.") |>
  tab_options(table.font.size = px(9), data_row.padding = px(2))
```

## F.6 Próximos pasos

- Firma TTL del [ADR-0016](../../.agent/decisions/ADR-0016_dea_simar_wilson_especificacion.md) y `renv::snapshot()` para fijar `Benchmarking` y `truncreg` en el lockfile.
- Índice de productividad Malmquist (cambio técnico year-over-year) como extensión, si la mesa técnica lo requiere.
- Cross-check con stochastic frontier (Box 11 PER Sub-Sahariana [@FAO2021_PEFoodAgricultureSSA]) como contraste metodológico referencial.
