---
title: "Avances vs APER 2011"
subtitle: "Continuidad metodológica y cinco grandes adiciones"
---

::: {.lead}
Este capítulo documenta cómo la actualización 2026 dialoga con el reporte original del Banco Mundial (Informe N.° 59696-BO, 2011): qué se mantiene como ancla metodológica, qué se mejora con datos más extensos y qué se incorpora como nuevo dominio analítico.
:::

## Punto de partida — APER 2011

El **Agricultural Public Expenditure Review** publicado por el Banco Mundial en marzo de 2011 (Informe N.° 59696-BO, Unidad de Agricultura y Desarrollo Rural — LCSAR) fue el único diagnóstico integral del gasto público agropecuario boliviano disponible al inicio de este encargo.

```{r}
#| include: false
suppressPackageStartupMessages({ library(gt); library(data.table) })
```

```{r}
#| label: tbl-aper2011
data.table(
  Dimensión = c("Período cubierto",
                 "Cobertura territorial",
                 "Equipo gobierno",
                 "Núcleo de datos",
                 "Fuentes complementarias",
                 "Métodos analíticos",
                 "Capítulos del reporte"),
  `APER 2011` = c("1996 – 2008 (13 años)",
                  "9 departamentos · 327 municipios",
                  "MPD · MDRyT · MEFP · Min. Autonomías",
                  "MEFP-DGCF + FAM (clasificación funcional 1996-2008) + UDAPE",
                  "FAO, WDI, índice VAM, encuesta primaria 40 municipios",
                  "Frontera estocástica (eficiencia técnica) + análisis descriptivo",
                  "6 capítulos + 12 anexos (86 pp.)")
) |>
  gt() |>
  tab_header(title = md("**Reporte original — APER 2011 (WB Report N.° 59696-BO)**")) |>
  tab_source_note(md("*Fuente: World Bank (2011), Tabla de contenidos pp. iii-iv y secciones metodológicas.*")) |>
  opt_table_outline(style = "none")
```

### Mensajes centrales del APER 2011 — recordatorio

1. **Bajo nivel de gasto** público agropecuario respecto al peso económico del sector.
2. **Composición desbalanceada** — concentración en gastos "integrales" sin desagregación clara.
3. **Subejecución persistente** del presupuesto aprobado, especialmente subnacional.
4. **Inequidad espacial** — mayor concentración del gasto donde menos se necesita.
5. **Eficiencia técnica heterogénea** entre departamentos (frontera estocástica 2000-2007).
6. **Escasos vínculos** entre planificación, presupuesto y resultados sectoriales.
7. **Recomendaciones** en 3 ejes: priorización · estandarización contable · coordinación institucional.

::: {.callout-note}
## Limitaciones reconocidas en 2011
- Datos detallados solo hasta 2008.
- Sin métricas tipo OECD (PSE / GSSE / NRP).
- No mide eficiencia técnica con metodologías no-paramétricas (DEA).
- Sin datos satelitales (uso de suelo, clima).
- Sin microdatos de hogares posteriores a 2008.
:::

## El esfuerzo de datos — 2026 en cifras

::: {.findings-grid}

::: {.finding-card}
::: {.label}
Período cubierto
:::
::: {.value}
1990–2024
:::
::: {.desc}
35 años · 9 deptos · 339 municipios. Triplica el alcance temporal del APER 2011.
:::
:::

::: {.finding-card}
::: {.label}
Datasets procesados
:::
::: {.value}
124
:::
::: {.desc}
Archivos `.rds` con espejos `.csv` para auditoría. 142 MB de datos consolidados.
:::
:::

::: {.finding-card}
::: {.label}
Microdatos
:::
::: {.value}
309 mil
:::
::: {.desc}
Personas en la Encuesta de Hogares 2012-2024 (8 rondas). Núcleo del análisis de equidad.
:::
:::

::: {.finding-card}
::: {.label}
Pipeline reproducible
:::
::: {.value}
44
:::
::: {.desc}
Scripts R numerados para recolección, más 8 de análisis. Reproducible vía `renv.lock`.
:::
:::

::: {.finding-card}
::: {.label}
Salidas listas
:::
::: {.value}
40
:::
::: {.desc}
Figuras PNG 300 dpi con tema World Bank. Archivos en `05_outputs/figures/`.
:::
:::

::: {.finding-card}
::: {.label}
Documentación
:::
::: {.value}
6 + 7 + 61
:::
::: {.desc}
Capítulos Quarto + fichas MDRyT + hitos timeline. Trazabilidad completa de cada dato.
:::
:::

:::

## Cobertura por capítulo: 2011 vs 2026

```{r}
#| label: tbl-cobertura
data.table(
  Capítulo = c("2. Desempeño",
               "3. Presupuestos / instituciones",
               "4. Organización del gasto",
               "5a. Eficacia",
               "5b. Eficiencia técnica",
               "5c. Apoyo al productor",
               "5d. Crédito",
               "5e. Clima / suelo",
               "5f. Pobreza / FIES",
               "5g. Microdatos UPA"),
  `APER 2011` = c("INE + FAO 1996-2008",
                  "MEFP 1996-2008",
                  "BOOST 1996-2008 (FAM)",
                  "FE departamental",
                  "Frontera estocástica",
                  "—",
                  "—",
                  "—",
                  "VAM municipal",
                  "CNA 2008 (limitado)"),
  `APER 2026` = c("INE 1984-2024 + FAOSTAT QCL + USDA TFP + WDI",
                  "VIPFE 1990-2024 + Informe Fiscal 2024 + 7 fichas MDRyT",
                  "BOOST 1996-2008 + Jubileo 2012-2021 + MEFP DGAA",
                  "Panel dept (2012-2021) + panel muni (3 368 obs) + FE",
                  "DEA bootstrap Simar-Wilson (81 DMU) + FE",
                  "PSE / GSSE / NRP OECD-IDB (2006-2023) + NRP extendido 1991-2024",
                  "BCB serie 2010-2024 + Ley 393/2014",
                  "CHIRPS 1990-2023 · MapBiomas 1985-2024 · Hansen 2001-2023",
                  "EH 2012-2024 (309K personas) + FIES 2019-2024",
                  "ENA 2008 + ENA 2015 + CNA 2013 SICE (UPA-level)"),
  Estado = c("Mejorado", "Mejorado", "Mejorado", "Mejorado",
              "Nuevo", "Nuevo", "Nuevo", "Nuevo", "Nuevo", "Nuevo")
) |>
  gt() |>
  tab_header(title = md("**Continuidad y novedad por capítulo del reporte**")) |>
  data_color(columns = "Estado",
             palette = c("#FED7AA", "#14213D"),
             domain = c("Mejorado", "Nuevo")) |>
  cols_align(columns = "Estado", align = "center") |>
  opt_table_outline(style = "none")
```

## Cinco grandes adiciones metodológicas

### 1. Apoyo al productor — métricas OECD

PSE, GSSE, TSE y NRP por commodity vía **IDB AgriMonitor (2006-2023)** permiten comparar Bolivia con LAC y descomponer el apoyo entre **transferencias de precios al productor** vs **servicios generales** (investigación, infraestructura, sanidad). El estudio extiende además la NRP hacia atrás hasta **1991** combinando precios productor FAOSTAT con precios de referencia mundiales del WB Pink Sheet.

::: {.callout-tip}
**Hallazgo nuevo 2026:** Bolivia exhibe un patrón dual de protección — **taxa exportables** (soya −37 %, arroz −33 %) y **protege seguridad alimentaria** (maíz +46 %, trigo +28 %).
:::

### 2. Eficiencia técnica con DEA + bootstrap Simar-Wilson

81 DMUs (9 departamentos × 9 años, 2012-2020), inputs / outputs en `dea_dataset.rds`. Mejora la frontera estocástica de 2011 al **no asumir forma funcional** y permitir intervalos de confianza vía bootstrap.

::: {.callout-tip}
**Hallazgo nuevo 2026:** Santa Cruz domina la frontera (score 1.0); Tarija aparece como la menos eficiente (0.05). En la segunda etapa, **el uso antrópico del suelo explica el 63 % de la varianza** entre scores: la "eficiencia" observada está vinculada a expansión de frontera, no a mejor gestión.
:::

### 3. Crédito agropecuario y Ley 393/2014

Tema **ausente en 2011**. La serie BCB Boletín Estadístico 2010-2024 muestra cómo la Ley 393 (julio 2014) — que mandó cuotas mínimas de cartera productiva al sistema bancario — transformó el instrumento de apoyo del **gasto fiscal directo al crédito subsidiado**.

::: {.callout-tip}
**Hallazgo nuevo 2026:** Mientras la inversión pública agropecuaria caía de 0.97 % del PIB (2015) a 0.38 % (2021), el crédito bancario al sector se multiplicó por 11.7 (USD 290 M → USD 3 397 M). Las regresiones panel incluyen un dummy estructural `post_ley393`.
:::

### 4. Clima, uso del suelo y deforestación

Datos satelitales sin precedente para Bolivia: **MapBiomas Bolivia Col.3** (1985-2024 cobertura del suelo nacional, departamental y municipal), **Hansen Global Forest Change v1.11** (deforestación anual 2001-2023) y **CHIRPS** (precipitación 1990-2023).

::: {.callout-tip}
**Hallazgo nuevo 2026:** Bolivia perdió 9.4 millones de hectáreas de cobertura natural en 40 años; Santa Cruz concentra el 64 % de la expansión agrícola del país.
:::

### 5. Microdatos de hogares y UPAs

Encuesta de Hogares 2012-2024 (8 rondas, 309 K personas), ENA 2008 + ENA 2015 (microdato a nivel UPA) y CNA 2013 (49 indicadores × 338 municipios desde el portal SICE-INE).

::: {.callout-tip}
**Hallazgo nuevo 2026:** La pobreza rural bajó de 55 % (2012) a 40 % (2021) y se revirtió a 45 % (2024). La inseguridad alimentaria FIES pasó de 49 % (2019) a 74 % (2024) — tendencia alarmante. La superficie de soya creció +131 % entre ENA 2008 y ENA 2015.
:::

## Continuidad metodológica

Aunque la actualización amplía sustancialmente el alcance, mantiene tres **anclas** del reporte original:

1. **Clasificación funcional UDAPE-FAM-FAO** del gasto agropecuario (Investigación, Extensión, Riego, Insumos, Sanidad, Desarrollo Productivo, Recursos Naturales, Administración).
2. **Estructura de capítulos** — sigue el esqueleto de los 6 capítulos + anexos del APER 2011, con ajustes en Cap. 4 (organización) y Cap. 5 (análisis).
3. **Continuidad de la base BOOST 1996-2008** procesada desde la fuente original del Banco Mundial.

## Cita del reporte original

> **World Bank (2011).** *Bolivia: Análisis del Gasto Público en el Sector Agropecuario.* Informe N.° 59696-BO. Banco Mundial — Unidad de Agricultura y Desarrollo Rural (LCSAR), Oficina Bolivia. 86 pp.

[Descargar reporte APER 2011](downloads/WB_APER_2011_Spanish.pdf){.download-btn}
[Ver presentación de avances (slides)](slides.qmd){.download-btn}
