---
title: "Datos y metodología"
subtitle: "Panel maestro v12, fuentes y diccionario"
---

```{r}
#| include: false
suppressPackageStartupMessages({
  library(data.table); library(gt)
})
panel <- as.data.table(readRDS(here::here("01_data/processed/spending_panel_v12.rds")))
dict  <- fread(here::here("01_data/processed/spending_panel_v12_dictionary.csv"))
```

::: {.lead}
El estudio descansa sobre un panel maestro de 35 años × 176 variables consolidadas a partir de 124 datasets procesados de fuentes nacionales e internacionales.
:::

## El panel maestro

```{r}
#| label: tbl-panel-summary
data.table(
  Indicador = c("Años cubiertos", "Variables totales", "Variables clasificadas",
                 "Datasets procesados (RDS)", "Scripts de recolección",
                 "Densidad media", "Densidad máxima"),
  Valor = c("35 (1990-2024)",
            paste(ncol(panel), "vars"),
            paste(sum(dict$group != "99_sin_clasificar"), "vars en 17 grupos"),
            "124", "44",
            sprintf("%d vars/año", round(mean(panel[, sum(!is.na(.SD)), .SDcols = -1, by = year]$V1))),
            sprintf("%d vars (año %d)", max(panel[, sum(!is.na(.SD)), .SDcols = -1, by = year]$V1),
                    panel$year[which.max(panel[, sum(!is.na(.SD)), .SDcols = -1, by = year]$V1)]))
) |>
  gt() |>
  tab_header(title = md("**Panel maestro v12 — síntesis**")) |>
  opt_table_outline(style = "none")
```

## Composición por grupo temático

```{r}
#| label: tbl-grupos
dict[group != "99_sin_clasificar",
     .(Variables = .N), by = .(Grupo = group)] |>
  setorder(Grupo) |>
  gt() |>
  tab_header(title = md("**Variables por grupo temático**")) |>
  opt_table_outline(style = "none")
```

::: {.callout-note}
## Limpieza realizada en v12
La versión 12 del panel corrige tres bugs detectados en v11:

1. **Nombres MapBiomas truncados** (`mb_atural_ha` → `mb_natural_ha`, etc.) — causa: regex aplicado antes de `tolower()`.
2. **Duplicados WDI idénticos eliminados**: `wdi_food_prod_index`, `wdi_agr_empl_pct`, `wdi_agr_va_pct_gdp`.
3. **Cereales renombrados por fuente**: `fao_cereal_yield_kg_ha`, `ine_cereal_yield_kg_ha`, `wdi_cereal_yield_kg_ha`.

Diccionario completo de las 176 variables disponible en `spending_panel_v12_dictionary.csv`.
:::

## Fuentes — visión panorámica

| Fuente | Cobertura | Variables | Uso en el estudio |
|--------|-----------|-----------|-------------------|
| **VIPFE / MEFP** | 1990–2024 | Inversión sectorial, ejecución | Cap. 3 — gasto público |
| **World Bank BOOST** | 1996–2008 | Microdatos fiscales | Cap. 3 — período histórico detallado |
| **IFPRI SPEED 2019** | 1980–2017 | Gasto agro % PIB y % gasto total | Cap. 3 — meta Maputo, ranking LAC |
| **IDB AgriMonitor** | 2006–2023 | PSE, GSSE, TSE, NPC | Cap. 4a — apoyo al productor |
| **FAOSTAT PP** | 1991–2024 | Precios productor 119 commodities | Cap. 4a — NRP pre-2006 |
| **WB Pink Sheet** | 1960–2025 | Precios mundiales referencia | Cap. 4a — NRP cálculo |
| **BCB Boletín Estadístico** | 2010–2025 | Crédito por sector × banco | Cap. 3 — sustitución crédito |
| **MapBiomas Bolivia Col.3** | 1985–2024 | Cobertura del suelo | Cap. 2 — uso de suelo |
| **Hansen GFC** | 2001–2023 | Deforestación anual | Cap. 2, 4c — costos ambientales |
| **CHIRPS** | 1990–2023 | Precipitación (interpolada) | Cap. 4c — control climático |
| **USDA ERS** | 1961–2023 | TFP agropecuario | Cap. 2, 4c — productividad |
| **WDI Banco Mundial** | 1990–2023 | Macroeconómicos | Cap. 2 — contexto |
| **INE Bolivia EH** | 2012–2024 | Encuesta de Hogares (309 K personas) | Cap. 4d — equidad, FIES |
| **INE Bolivia ENA** | 2008, 2015 | Encuesta Nacional Agropecuaria | Cap. 2 — estructura productiva |
| **INE Bolivia CNA** | 2013 | Censo Agropecuario (338 munis) | Cap. 4b — DEA municipal |
| **INE Estadísticas Agrícolas** | 1984–2024 | Producción, rendimiento, superficie | Cap. 2 — yields |
| **PDFs MEFP DGAA** | 2015–2023 | Tasas de ejecución institucional | Cap. 3 — benchmark ejecución |

## Datasets disponibles

El proyecto incluye **124 datasets RDS** organizados en categorías. Los principales:

```{r}
#| label: tbl-datasets-cuenta
data.table(
  Categoría = c("Paneles maestros (nacional, subnacional, municipal, DEA)",
                 "Gasto público (VIPFE, BOOST, MEFP, Jubileo, MDRyT)",
                 "PSE/GSSE (IDB, IFPRI SPEED, FAOSTAT PP, WB Pink Sheet)",
                 "Producción agropecuaria (INE, FAOSTAT, USDA TFP)",
                 "Censos y encuestas (CNA 2013, ENA 2008+2015, EH 2012-2024)",
                 "Crédito y sector financiero (BCB, WDI)",
                 "Comparadores LAC (WDI, CEPAL)",
                 "Uso del suelo y deforestación (MapBiomas, Hansen)",
                 "Clima (CHIRPS)",
                 "PIB y macro (INE, WDI)"),
  `Datasets` = c(4, 12, 12, 7, 4, 4, 4, 6, 3, 3)
) |>
  gt() |>
  tab_header(title = md("**Datasets por categoría**")) |>
  opt_table_outline(style = "none")
```

## Recursos descargables

[Inventario completo (Excel, 5 hojas)](downloads/Inventario_Datos_APER_Bolivia_2026.xlsx){.download-btn}
[Diccionario panel v12 (CSV)](downloads/spending_panel_v12_dictionary.csv){.download-btn}
[Estado de datos (Markdown)](https://github.com/jcmunoz/2026_WB_Bolivia/blob/main/00_admin/ESTADO_DE_DATOS.md){.download-btn}

## Auditoría de gaps

El estudio identifica **23 datos pendientes** clasificados en tres categorías:

::: {.callout-tip}
## Tier A — Disponibles públicamente, no procesados (12 items)
Subsidios diésel YPFB, INRA titulación serie, NASA FIRMS incendios, FAOSTAT TCL comercio, UDAPE pobreza municipal, ASFI crédito IFD/cooperativas, CHIRPS mensual completo, IPC rural INE, EMAPA serie compras garantizadas. Esfuerzo de procesamiento estimado: bajo a medio.
:::

::: {.callout-warning}
## Tier B — Requieren gestión institucional (6 items)
**MDRyT/INIAF/SENASAG ejecución 2009–2024** (gestión: carta DS 28168 al MEFP — preparada y lista para envío por la Oficina BM Bolivia). Memorias institucionales MDRyT 2015–2018, 2020, 2022–2023. BDP cartera detallada. SIIF subnacional municipal (Jubileo). INIAF presupuesto por proyecto. SENASAG operativos por departamento.
:::

::: {.callout-note}
## Tier C — Próximas fases (5 items)
Poblar capítulos Quarto del reporte técnico. Publicar timeline KnightLab. Análisis DEA bootstrap Simar-Wilson formal. Validar anomalía caña de azúcar 2015. Pre-review interno con equipo BM.
:::
