---
title: "Eficiencia y equidad del gasto"
subtitle: "DEA Simar-Wilson, panel de productividad e incidencia subnacional"
---

```{r}
#| include: false
suppressPackageStartupMessages({
  library(data.table); library(ggplot2); library(scales); library(gt); library(fixest)
})
here::i_am("www/eficiencia.qmd")   # ancla la raíz del proyecto (repo root) sin depender del cwd
source(here::here("02_code", "00_setup", "01_constants.R"))
source(here::here("02_code", "04_visualization", "00_wb_theme.R"))

panel <- as.data.table(readRDS(here::here("01_data/processed/spending_panel_v12.rds")))
res   <- readRDS(here::here("01_data/processed/extended_regression_results.rds"))
dea   <- readRDS(here::here("01_data/processed/dea_simar_wilson_results.rds"))

# Paleta World Bank
wb_navy <- "#002244"; wb_blue <- "#009FDA"; wb_orange <- "#F05023"
fig <- function(name) paste0("figures/", name, ".png")
```

::: {.lead}
Este capítulo evalúa si el gasto agropecuario boliviano es eficiente y equitativo. Combina el análisis envolvente de datos (DEA) con bootstrap de Simar-Wilson a nivel departamental, regresiones panel de productividad y un análisis de incidencia y focalización con datos de hogares y del Censo.
:::

## Apoyo al productor — PSE en contexto LAC

### Composición de los apoyos

La metodología OCDE distingue entre **Producer Support Estimate (PSE)** —transferencias al productor por precios, pagos y reducción de insumos—, **General Services Support Estimate (GSSE)** —bienes públicos al sector: I+D, sanidad, infraestructura— y **Consumer Support Estimate (CSE)** —transferencias hacia consumidores.

![PSE, GSSE y CSE Bolivia 2006-2024 — niveles y trayectoria](`r fig("fig13_pse_gsse_cse_bolivia")`)

![Composición interna del PSE Bolivia por tipo de transferencia](`r fig("fig14_pse_composition")`)

### Bolivia frente a LAC

![Tasa Producer Support Estimate (%PSE) Bolivia vs LAC](`r fig("fig15_psep_bolivia_vs_lac")`)

![Brecha de precios doméstico-frontera por commodity, Bolivia](`r fig("fig16_price_gap_by_commodity_2023")`)

![Heatmap PSCT por commodity y año (Bolivia)](`r fig("fig17_psct_heatmap")`)

::: {.callout-note}
## Patrón dual de protección (hallazgo F02–F03)

El %PSE de Bolivia se ubicó en **5,8 % del valor bruto de producción en 2018**, el quinto nivel más alto entre los países LAC monitoreados por el IDB AgriMonitor ese año (por encima: Brasil, Chile, Colombia y Argentina; por debajo: Paraguay, Ecuador, Perú, México y Costa Rica).

La protección es **dual** según la tasa nominal de protección (NRP) por commodity:

- **Tasa los exportables** (transferencia implícita del productor al consumidor): soya −37 %, arroz −33 %.
- **Protege la seguridad alimentaria**: maíz +46 %, trigo +28 %.

El patrón es coherente con la política explícita de soberanía alimentaria post-2009 y los controles de precios sobre exportables.
:::

## Eficiencia técnica departamental — DEA Simar-Wilson

### Especificación

El análisis envolvente de datos (DEA) compara cada unidad territorial con la mejor combinación factible de insumos y productos observada en la muestra. La frontera es **VRS (rendimientos variables a escala), agrupada (*pooled*) intertemporalmente** sobre los **81 pares departamento-año** del período **2012–2020** (9 departamentos × 9 años). Se reportan **ambas orientaciones** y se corrige el sesgo de la frontera determinista con **bootstrap de Simar-Wilson (1998), B = 2 000 réplicas**, intervalos al 95 %. La especificación está fijada en el ADR-0016.

- **Insumos:** gasto agropecuario estricto (USD constantes de 2015) y superficie cultivada total (ha).
- **Productos:** producción total (toneladas) y rendimiento de cereales (kg/ha).

![Insumos y productos del modelo DEA departamental](`r fig("fig23_dea_inputs_outputs")`)

### Resultados por departamento

```{r}
#| label: tbl-dea
ds <- as.data.table(dea$dept_summary)[order(-eff_in_bc_mean)]
ds[, .(
  Departamento = tools::toTitleCase(tolower(dept_upper)),
  `Eficiencia (corregida)` = eff_in_bc_mean,
  `Sin corregir` = eff_in_mean,
  `Años en frontera` = n_frontier_in
)] |>
  gt() |>
  tab_header(title = md("**Eficiencia técnica departamental — DEA Simar-Wilson, 2012–2020**")) |>
  fmt_number(columns = c("Eficiencia (corregida)", "Sin corregir"),
             decimals = 2, dec_mark = ",", sep_mark = ".") |>
  data_color(columns = "Eficiencia (corregida)",
             palette = c("#F05023", "#FDB714", "#009FDA", "#002244"),
             domain = c(0.2, 1.0)) |>
  tab_source_note(md("*Puntaje de eficiencia insumo-orientado corregido por sesgo (bootstrap Simar-Wilson 1998). Fuente: `dea_simar_wilson_results.rds`.*")) |>
  opt_table_outline(style = "none")
```

::: {.callout-note}
## Un gradiente geográfico nítido

En promedio, los departamentos bolivianos operan con un puntaje de eficiencia corregido de **0,60** (rango 0,22–0,89). El ordenamiento dibuja un gradiente claro: las **tierras bajas y los valles** (Pando 0,85; Tarija 0,83; Santa Cruz 0,77; Beni 0,76; Cochabamba 0,72) operan cerca de la frontera, mientras que el **altiplano** (La Paz 0,53; Oruro 0,37; Potosí 0,27) y Chuquisaca (0,32) registran las mayores brechas. **Ningún departamento del altiplano alcanzó la frontera de eficiencia en ningún año** del período analizado.
:::

![Eficiencia departamental — mapa de calor Simar-Wilson](`r fig("fig24_dea_heatmap_simar_wilson")`)

### Determinantes ambientales — segunda etapa

La segunda etapa de Simar y Wilson (2007) estima los determinantes de la (in)eficiencia mediante **regresión truncada con bootstrap (no Tobit)**.

```{r}
#| label: tbl-dea-stage2
s2 <- as.data.table(dea$stage2_sw2007)
s2[term != "(Intercept)", .(
  Determinante = c("precip_k" = "Precipitación", "defor_k" = "Deforestación")[term],
  Coeficiente = coef,
  `IC 95% inf.` = ci_lo,
  `IC 95% sup.` = ci_hi,
  Significativo = ifelse(sig95, "Sí", "No")
)] |>
  gt() |>
  tab_header(title = md("**Segunda etapa Simar-Wilson (2007) — regresión truncada**")) |>
  fmt_number(columns = c("Coeficiente", "IC 95% inf.", "IC 95% sup."),
             decimals = 3, dec_mark = ",", sep_mark = ".") |>
  tab_source_note(md("*Variable dependiente: eficiencia corregida. Fuente: `dea_simar_wilson_results.rds`.*")) |>
  opt_table_outline(style = "none")
```

::: {.callout-important}
## La eficiencia refleja, en parte, una desventaja agroecológica

La **precipitación** emerge como un determinante positivo y significativo (coeficiente 0,35; IC 95 % [0,26; 0,45]): los departamentos con menor disponibilidad hídrica registran sistemáticamente menor eficiencia técnica. Una porción de la brecha del altiplano refleja por tanto una **desventaja agroecológica estructural** —aridez relativa, limitación de la precipitación— y no exclusivamente decisiones de asignación o de ejecución del gasto. La robustez de la ordenación es alta (Spearman 0,94 entre especificaciones).
:::

![Intuición nivel/composición del gasto y eficiencia](`r fig("fig25_dea_gasto_intuicion")`)

## Gasto y resultados — panel de productividad

```{r}
#| label: tbl-tfp-summary
m1 <- res$m1; m2 <- res$m2; m3 <- res$m3
data.table(
  Modelo = c("M1: TFP ~ Inv", "M2: TFP ~ Inv + LC + tendencia", "M3: M2 + PSE"),
  `Coef. Inv` = c(coef(m1)["ln_inv_agro"], coef(m2)["ln_inv_agro"], coef(m3)["ln_inv_agro"]),
  `Coef. LC antrópica` = c(NA, coef(m2)["ln_lc_antrop"], coef(m3)["ln_lc_antrop"]),
  `R² ajustado` = c(r2(m1, "ar2"), r2(m2, "ar2"), r2(m3, "ar2")),
  `N` = c(nobs(m1), nobs(m2), nobs(m3))
) |>
  gt() |>
  tab_header(title = md("**Determinantes de la TFP agrícola — estimación exploratoria**")) |>
  fmt_number(columns = c("Coef. Inv", "Coef. LC antrópica", "R² ajustado"),
             decimals = 3, dec_mark = ",", sep_mark = ".") |>
  sub_missing(missing_text = "—") |>
  tab_source_note(md("*feols(), variables en log, panel maestro v12. Resultados exploratorios — ver caveat.*")) |>
  opt_table_outline(style = "none")
```

::: {.callout-warning}
## La asociación gasto–resultados no es robusta

Las regresiones panel con efectos fijos que vinculan el gasto agropecuario con la productividad (TFP) y con la pobreza **no arrojan una asociación robusta** a especificaciones alternativas. El "dividendo de pobreza" que aparecía en estimaciones preliminares resultó ser un artefacto de la fuente subnacional (Jubileo) y de la ventana 2012–2018; al recomponer el panel sobre la fuente canónica desaparece (decisión ADR-0017).

La lectura del reporte técnico es que **la efectividad del gasto está limitada por su composición y por rezagos de maduración, más que por su nivel**. Estos coeficientes se presentan como **exploratorios** y no sostienen una interpretación causal; la relación gasto-resultados permanece en consolidación hasta cerrar las corridas pendientes sobre el panel v12.
:::

## Equidad — distribución del gasto entre municipios

La distribución del gasto agropecuario municipal es muy asimétrica: pocos municipios reciben grandes volúmenes y la mayoría queda con asignaciones modestas.

![Distribución del gasto agropecuario municipal 2020 — histograma y dispersión](`r fig("fig25_dist_muni_agro_2020")`)

![Curva de Lorenz del gasto agropecuario municipal](`r fig("fig26_lorenz_muni_2020")`)

![Gasto agropecuario por municipio frente a tamaño poblacional](`r fig("fig27_muni_share_vs_size")`)

## Equidad — focalización: gasto y pobreza rural (NBI)

¿Llega el gasto agropecuario a los territorios con mayor necesidad? Cruzando el gasto agropecuario municipal devengado (MEFP 2024) con la incidencia de pobreza por Necesidades Básicas Insatisfechas (NBI) rural del Censo 2024, la respuesta es: **no de forma sistemática**.

```{r}
#| label: fig-nbi-rural
#| fig-cap: "Pobreza rural por NBI a nivel departamental (Censo 2024). Fuente: pobreza_municipal_nbi.rds (INE)."
nbi <- as.data.table(readRDS(here::here("01_data/processed/pobreza_municipal_nbi.rds")))
nbi_dep <- nbi[area == "Rural" & !is.na(nbi_pct_2024),
               .(nbi = weighted.mean(nbi_pct_2024, pop_2024, na.rm = TRUE)), by = dept]
ggplot(nbi_dep, aes(x = reorder(dept, nbi), y = nbi)) +
  geom_col(fill = wb_navy, width = 0.72) +
  geom_text(aes(label = sprintf("%.0f%%", nbi)), hjust = -0.15, size = 3.2, color = wb_navy) +
  coord_flip() +
  scale_y_continuous(labels = label_number(suffix = " %"), expand = expansion(mult = c(0, 0.12))) +
  labs(x = NULL, y = NULL,
       caption = "Fuente: NBI rural por municipio (Censo 2024, INE), agregado a departamento ponderando por población rural.") +
  theme_minimal(base_family = "Inter", base_size = 11) +
  theme(
    plot.background = element_rect(fill = "#FFFFFF", color = NA),
    panel.background = element_rect(fill = "#FFFFFF", color = NA),
    panel.grid.major.y = element_blank(),
    panel.grid.minor = element_blank(),
    plot.caption = element_text(color = "#6B7280", hjust = 0, size = 8.5)
  )
```

```{r}
#| label: foc
foc <- readRDS(here::here("01_data/processed/focalizacion_gasto_pobreza.rds"))
```

::: {.callout-warning}
## El gasto no se concentra donde más necesidad hay

La correlación entre el gasto agropecuario per cápita rural municipal y la pobreza rural por NBI es **débil y no significativa** en rangos (n = `r foc$n` municipios; Spearman ρ = `r format(round(foc$spearman_rho, 2), decimal.mark = ",")`, p = `r format(round(foc$spearman_p, 2), decimal.mark = ",")`; Pearson r = `r format(round(foc$pearson_r, 2), decimal.mark = ",")`). Los departamentos del altiplano y la Amazonía concentran las mayores tasas de NBI rural (Beni 72 %, Potosí 70 %, Chuquisaca 68 %), pero no reciben proporcionalmente más gasto agropecuario por habitante rural. La focalización territorial del gasto sobre la necesidad es, en la práctica, **plana**.
:::

## Equidad — incidencia de pobreza por departamento

```{r}
#| label: fig-incidencia
#| fig-cap: "Pobreza moderada por departamento, 2024 (serie INE CBA 2016–2024)."
pov <- as.data.table(readRDS(here::here("01_data/processed/ine_pobreza_departamental.rds")))
pov24 <- pov[year == 2024 & indicador == "moderada" & serie == "cba_2016_2024" & !is.na(value_pct)]
ggplot(pov24, aes(x = reorder(tools::toTitleCase(tolower(dept_upper)), value_pct), y = value_pct)) +
  geom_col(fill = wb_blue, width = 0.72) +
  geom_text(aes(label = sprintf("%.0f%%", value_pct)), hjust = -0.15, size = 3.2, color = wb_navy) +
  coord_flip() +
  scale_y_continuous(labels = label_number(suffix = " %"), expand = expansion(mult = c(0, 0.12))) +
  labs(x = NULL, y = NULL,
       caption = "Fuente: pobreza moderada por línea (CBA 2016–2024), INE Bolivia.") +
  theme_minimal(base_family = "Inter", base_size = 11) +
  theme(
    plot.background = element_rect(fill = "#FFFFFF", color = NA),
    panel.background = element_rect(fill = "#FFFFFF", color = NA),
    panel.grid.major.y = element_blank(),
    panel.grid.minor = element_blank(),
    plot.caption = element_text(color = "#6B7280", hjust = 0, size = 8.5)
  )
```

::: {.callout-note}
## Asimetría territorial oriente–occidente

Los departamentos del occidente y los valles —**Chuquisaca (51 %), Potosí (47 %), La Paz (45 %)**— concentran las mayores tasas de pobreza moderada, mientras Santa Cruz (26 %), Tarija (31 %) y Pando (34 %) se ubican por debajo. El patrón replica la dualidad estructural oriente–occidente y refuerza la lectura de la sección anterior: una política de bienes públicos sectoriales focalizada por territorio y una política de transferencias focalizada por hogar producen incidencias distintas.
:::

## Síntesis

| Dimensión | Hallazgo | Implicación |
|-----------|----------|-------------|
| PSE Bolivia 2018 | 5,8 % — 5° en LAC | Apoyo moderado-bajo en contexto regional |
| Patrón dual (NRP) | Tasa soya/arroz, protege maíz/trigo | Política explícita de soberanía alimentaria |
| DEA departamental | Media 0,60; Pando 0,85 … Potosí 0,27 | Gradiente geográfico nítido |
| 2ª etapa DEA | Precipitación significativa (0,35) | Brecha en parte agroecológica, no solo de gestión |
| Gasto → TFP/pobreza | Asociación no robusta (ADR-0017) | Problema de composición y rezagos, no de nivel |
| Focalización NBI | Correlación plana (ρ = 0,06, n.s.) | El gasto no llega donde más necesidad hay |
| Incidencia | Chuquisaca/Potosí/La Paz 45–51 % | Asimetría territorial oriente–occidente |

Los retornos del gasto agropecuario son **heterogéneos por territorio**, **vinculados en parte a condiciones agroecológicas** más que a la sola gestión, y **no se focalizan sobre la necesidad**. Estos hallazgos motivan las opciones de reorientación del capítulo de recomendaciones del reporte técnico.
