---
title: "Gasto público agropecuario"
subtitle: "Magnitud, composición, ejecución y sustitución por crédito"
---

```{r}
#| include: false
suppressPackageStartupMessages({
  library(data.table); library(ggplot2); library(scales); library(gt)
})
here::i_am("www/gasto.qmd")   # ancla la raíz del proyecto (repo root) sin depender del cwd
source(here::here("02_code", "00_setup", "01_constants.R"))
source(here::here("02_code", "04_visualization", "00_wb_theme.R"))

panel  <- as.data.table(readRDS(here::here("01_data/processed/spending_panel_v12.rds")))
mefp   <- as.data.table(readRDS(here::here("01_data/processed/mefp_ejecucion_anual.rds")))
speed  <- as.data.table(readRDS(here::here("01_data/processed/speed_agro_bolivia.rds")))
mafap_serie <- as.data.table(readRDS(here::here("01_data/processed/gasto_agro_mafap_prog_serie.rds")))

# Paleta World Bank
wb_navy <- "#002244"; wb_blue <- "#009FDA"; wb_teal <- "#00B3A2"; wb_orange <- "#F05023"
fig <- function(name) paste0("figures/", name, ".png")
```

::: {.lead}
Bolivia destinó al sector agropecuario, en promedio, menos del 3 % de su gasto público total durante todo el período 1990–2017. El país nunca alcanzó la meta de Maputo del 10 %. Desde 2014, el crédito subsidiado del sistema bancario ha sustituido parcialmente la inversión pública directa.
:::

## El acertijo central — gasto creciente, productividad estancada

![Inversión pública agropecuaria frente a TFP, Bolivia 1990-2023 — el desacople motivacional del estudio](`r fig("fig12_inversion_vs_tfp")`)

La pregunta que define este capítulo es simple: si la inversión pública agropecuaria se multiplicó por diez entre 2000 y 2015, ¿por qué la productividad creció apenas 30 %? Las secciones siguientes documentan los niveles, composiciones, instrumentos y patrones territoriales del gasto que ayudan a entender este desacople.

## Antecedente — gasto en el período APER 2011 (1996-2008)

![Gasto agropecuario detallado del período APER 2011 (BOOST 1996-2008)](`r fig("fig02_agro_spending_aper")`)

![Composición funcional del gasto agropecuario 1996-2008](`r fig("fig03_spending_composition")`)

El reporte original cubrió el período de mayor cobertura microdatado (BOOST 1996-2008). El presente estudio mantiene esa base como ancla histórica y la conecta con datos posteriores de VIPFE, Jubileo y MEFP-DGAA.

## Magnitud histórica de la inversión

![Inversión pública agropecuaria, Bolivia 1990–2024](`r fig("fig10_inversion_agro_1990_2024")`)

![Inversión pública por sector económico, Bolivia 1990-2024](`r fig("fig11_inversion_por_sector")`)

```{r}
#| label: tbl-inv-decadas
panel[, decada := fcase(
  year < 2000, "1990s",
  year < 2010, "2000s",
  year < 2020, "2010s",
  default     = "2020-2024"
)]
panel[!is.na(inv_agro_usd_mm), .(
  `Inversión agrop. promedio (USD MM)` = round(mean(inv_agro_usd_mm, na.rm=TRUE), 0),
  `% inversión pública total`           = round(mean(inv_agro_pct_total, na.rm=TRUE), 1),
  `% PIB`                               = round(mean(inv_agro_pct_gdp, na.rm=TRUE), 2)
), by = .(Década = decada)] |>
  setorder(Década) |>
  gt() |>
  tab_header(title = md("**Inversión agropecuaria por década, 1990–2024**")) |>
  tab_source_note(md("*Fuente: VIPFE / MEFP Informe Fiscal 2024.*")) |>
  opt_table_outline(style = "none")
```

La trayectoria muestra cuatro fases:

- **1990s**: nivel bajo (~USD 50 M anuales), contexto neoliberal post-ajuste.
- **2000s**: ascenso a ~USD 130 M, asociado al boom de commodities y al cambio político de 2006.
- **2010s**: pico de USD 320 M en 2015, financiado por el ciclo de hidrocarburos.
- **2020–2024**: caída a USD 130–260 M, con crisis fiscal, COVID y escasez de divisas.

## Benchmark internacional — la meta de Maputo

```{r}
#| label: fig-maputo
#| fig-cap: "Bolivia frente a la meta de Maputo (10%): gasto agropecuario como % del gasto público total, 1980-2007. Fuente: IFPRI SPEED 2019."
sp <- speed[, .(year, ag_pctexp)]
ggplot(sp[!is.na(ag_pctexp)], aes(x = year, y = ag_pctexp)) +
  geom_col(fill = wb_navy, alpha = 0.9) +
  geom_hline(yintercept = 10, linetype = "dashed", color = wb_orange, linewidth = 0.8) +
  annotate("text", x = 1986, y = 10.5, label = "Meta Maputo (10%)",
            color = wb_orange, fontface = "bold", size = 3.5, hjust = 0) +
  scale_y_continuous(labels = label_number(suffix = "%"), limits = c(0, 12), expand = c(0,0)) +
  scale_x_continuous(breaks = seq(1980, 2007, 4)) +
  labs(x = NULL, y = NULL,
       caption = "Bolivia cubre 1980-2007 en la base IFPRI SPEED 2019.") +
  theme_minimal(base_family = "Inter", base_size = 11) +
  theme(
    plot.background = element_rect(fill = "#FFFFFF", color = NA),
    panel.background = element_rect(fill = "#FFFFFF", color = NA),
    panel.grid.major.x = element_blank(),
    panel.grid.minor = element_blank(),
    plot.caption = element_text(color = "#6B7280", hjust = 0, size = 9)
  )
```

::: {.callout-note}
## Bolivia nunca alcanzó la meta de Maputo
**Máximo histórico**: 3,48 % del gasto público total en 1990. **Promedio 2000–2007**: 1,87 % (promedio 1990–2007: 1,72 %). En el ranking LAC 2000–2017, Bolivia ocupa la posición 9 de 24 con 0,43 % del PIB — por encima de Argentina (0,08 %), Chile (0,31 %) y Perú (0,21 %).
:::

## Composición del gasto: período BOOST 1996–2008

```{r}
#| label: tbl-boost
panel[year %in% c(1996, 2000, 2004, 2008),
      .(Año                                = year,
        `Presup. ejecutado (BOB MM)`       = round(boost_presup_ejecutado_mm, 0),
        `Tasa ejecución (%)`               = round(boost_tasa_ejecucion, 1),
        `Gasto corriente (BOB MM)`         = round(boost_gasto_corriente_mm, 0),
        `Gasto capital (BOB MM)`           = round(boost_gasto_capital_mm, 0),
        `% capital`                        = round(boost_pct_capital, 1))] |>
  gt() |>
  tab_header(title = md("**Ejecución y composición — BOOST 1996-2008**")) |>
  fmt_number(columns = "Tasa ejecución (%)", decimals = 1, dec_mark = ",", sep_mark = ".") |>
  fmt_number(columns = "% capital", decimals = 1, dec_mark = ",", sep_mark = ".") |>
  tab_source_note(md("*Fuente: World Bank BOOST Bolivia (panel maestro v12).*")) |>
  opt_table_outline(style = "none")
```

Durante el período BOOST (único con microdato institucional completo), el gasto agropecuario ejecutado pasó de **278 MM BOB (1996)** a **1 282 MM BOB (2008)** — multiplicación ×4,6 en términos nominales. La tasa de ejecución mejoró de **74 % a 101 %**, evidenciando fortalecimiento institucional.

## Composición por destinatario — metodología MAFAP-FAO

Más allá de cuánto se gasta, importa **a quién beneficia** el gasto. La metodología MAFAP-FAO clasifica el gasto agropecuario según su destinatario: **A** apoyo a productores (transferencias atadas a producto), **B** apoyo a consumidores, **C** apoyo a intermediarios, **D** bienes públicos al sector (I+D, sanidad, extensión, riego) y **E** soporte rural general. La descomposición se construye desde la **descomposición programática del MEFP** (Presupuesto Abierto, `acteco-treemap`, 36 actividades, devengado 2016–2024).

```{r}
#| label: fig-mafap
#| fig-cap: "Composición del gasto agropecuario por destinatario MAFAP, 2016–2024. Fuente: descomposición programática MEFP."
ms <- copy(mafap_serie)
cat_lab <- c(A = "A · Productores", B = "B · Consumidores", C = "C · Intermediarios",
             D = "D · Bienes públicos", E = "E · Soporte rural")
ms[, etiqueta := factor(cat_lab[mafap_cat], levels = rev(cat_lab))]
pal_mafap <- c("A · Productores" = wb_blue, "B · Consumidores" = wb_teal,
               "C · Intermediarios" = wb_orange, "D · Bienes públicos" = wb_navy,
               "E · Soporte rural" = "#FDB714")
ggplot(ms, aes(x = year, y = pct, fill = etiqueta)) +
  geom_col(width = 0.8) +
  scale_fill_manual(values = pal_mafap, breaks = cat_lab) +
  scale_y_continuous(labels = label_number(suffix = " %"), expand = c(0, 0)) +
  scale_x_continuous(breaks = 2016:2024) +
  labs(x = NULL, y = NULL, fill = NULL,
       caption = "Caso base conservador EMAPA 50/50 (A/B). Fuente: MEFP, devengado SIGEP; clasificación MAFAP (ADR-0014).") +
  theme_minimal(base_family = "Inter", base_size = 11) +
  theme(
    plot.background = element_rect(fill = "#FFFFFF", color = NA),
    panel.background = element_rect(fill = "#FFFFFF", color = NA),
    panel.grid.major.x = element_blank(),
    panel.grid.minor = element_blank(),
    legend.position = "top", legend.justification = "left",
    plot.caption = element_text(color = "#6B7280", hjust = 0, size = 8.5)
  )
```

::: {.callout-note}
## Bienes públicos mayoritarios, pero en retroceso (hallazgo de composición)

Acumulado 2016–2024, el **56 % del gasto agropecuario se destina a bienes públicos** (categoría D): infraestructura de riego 27 %, investigación (INIAF), sanidad y extensión. El resto se reparte entre apoyo a productores (A, 27 %) y a consumidores (B, 16 %); las categorías C y E son casi nulas.

La dinámica es la señal de alerta: la participación de los bienes públicos **cayó de 64 % (2016) a 45 % (2024)**, mientras el apoyo a productores y consumidores (A+B) subió de 35 % a 55 %, con el cruce en 2022. El mecanismo de **EMAPA** —compras y comercialización— pasó del 25 % al 42 % del gasto, casi exactamente lo que perdieron los bienes públicos: una **sustitución de categorías, no una expansión del gasto total**. El reparto A/B de EMAPA se trata como caso base conservador 50/50 (supuesto, no observado).
:::

## Tasa de ejecución reciente — benchmark MEFP

```{r}
#| label: tbl-mefp
mefp[, .(
  Año                            = year,
  `Vigente (BOB MM)`              = round(presup_vigente_mm_bs, 0),
  `Ejecutado (BOB MM)`            = round(ejecutado_mm_bs, 0),
  `% Ejecución`                   = round(pct_ejec_ponderado, 1)
)] |>
  gt() |>
  tab_header(title = md("**Tasas de ejecución MEFP (Entidad 035), 2015-2023**")) |>
  tab_source_note(md("*Fuente: PDFs DGAA MEFP. Solo Entidad 035 (referencia comparativa).*")) |>
  data_color(columns = "% Ejecución",
             palette = c("#F05023", "#FDB714", "#002244"),
             domain = c(40, 70, 100)) |>
  opt_table_outline(style = "none")
```

::: {.callout-tip}
## Lectura del benchmark
- Rango histórico de ejecución MEFP: **42 % (2020) – 96 % (2023)**.
- En 2020 el presupuesto vigente *explotó ×13* por transferencias COVID; ejecución cayó al 42 %.
- 2022–2023: recuperación a 93–96 % tras normalización.
- Servicios No Personales es consistentemente el grupo con menor ejecución (46–79 %).

> Los datos por entidad de los **ministerios sectoriales** (MDRyT, INIAF, SENASAG) no están públicamente disponibles para 2009–2024 con el detalle requerido. La carta formal al MEFP (DS 28168) gestiona esta solicitud.
:::

## El cambio estructural: crédito subsidiado vs. inversión pública

```{r}
#| label: fig-credito-vs-inv
#| fig-cap: "Inversión pública agropecuaria frente a crédito bancario al sector, Bolivia 2010-2024. Quiebre estructural en 2014 (Ley 393)."
panel_cred <- panel[year >= 2010 & year <= 2024,
                     .(year,
                       inv_agro = inv_agro_usd_mm,
                       credito  = bcb_cred_agro_mm_usd)]
panel_long <- melt(panel_cred, id.vars = "year",
                   variable.name = "fuente", value.name = "valor")
panel_long[, fuente := fifelse(fuente == "inv_agro",
                                "Inversión pública (VIPFE)",
                                "Crédito bancario al sector (BCB)")]
ggplot(panel_long[!is.na(valor)], aes(x = year, y = valor, color = fuente)) +
  geom_line(linewidth = 1.3) +
  geom_point(size = 2.5) +
  geom_vline(xintercept = 2014, linetype = "dashed", color = "#1F3057", alpha = 0.5) +
  annotate("text", x = 2014.2, y = 3000, label = "Ley 393\n(jul 2014)",
            color = "#1F3057", hjust = 0, size = 3.2, fontface = "bold") +
  scale_color_manual(values = c("Inversión pública (VIPFE)" = wb_navy,
                                  "Crédito bancario al sector (BCB)" = wb_blue)) +
  scale_y_continuous(labels = label_dollar(suffix = " M")) +
  labs(x = NULL, y = "USD millones (nominales)", color = NULL,
       caption = "Inversión: VIPFE/MEFP. Crédito: BCB Boletín Estadístico Cuadro 3.02. Series en USD nominales.") +
  theme_minimal(base_family = "Inter", base_size = 11) +
  theme(
    plot.background = element_rect(fill = "#FFFFFF", color = NA),
    panel.background = element_rect(fill = "#FFFFFF", color = NA),
    panel.grid.minor = element_blank(),
    legend.position = "top",
    legend.justification = "left",
    plot.caption = element_text(color = "#6B7280", hjust = 0, size = 9)
  )
```

::: {.callout-note}
## Hallazgo central (F05)
- La **inversión pública** cayó de 0,97 % del PIB en 2015 a 0,38 % en 2021.
- El **crédito agropecuario** subió de 5,1 % (2010) a 11,7 % (2024) del crédito total bancario (participación, invariante a deflación).
- En términos **reales**, la cartera se multiplicó por **×7,1** (USD 385 → 2 725 M constantes de 2015). El factor nominal de ×11,7 (USD 290 → 3 397 M corrientes) incorpora el efecto de la inflación.

Esta sustitución de instrumentos transforma la naturaleza del apoyo público: del **gasto fiscal directo** a la **inducción regulatoria del crédito subsidiado** (Ley 393/2014). Las regresiones panel del estudio incluyen un dummy estructural `post_ley393` para capturar este quiebre.
:::

## Distribución subnacional del gasto

### Validación cruzada VIPFE vs Jubileo

![VIPFE (registro nacional) vs Jubileo (compilación municipal) — comparación y validación cruzada](`r fig("fig18_vipfe_vs_jubileo_municipal")`)

![Composición del gasto en la base Jubileo, por programa funcional](`r fig("fig19_jubileo_composition")`)

Las dos fuentes de gasto subnacional disponibles — el agregado VIPFE y la compilación municipal de Fundación Jubileo — convergen en el orden de magnitud y en los patrones temporales, lo que permite triangulación.

### Programa 10 — gasto agropecuario municipal

El sistema presupuestario boliviano reserva el "Programa 10" para gasto agropecuario en presupuestos municipales. Su trayectoria es el indicador más fino del esfuerzo subnacional en el sector.

![Gasto Programa 10 (agropecuario) municipal, evolución 2012-2021](`r fig("fig20_programa10_agropecuario")`)

![Gasto agropecuario subnacional por departamento — series temporales](`r fig("fig21_gasto_subnacional_lineas")`)

### Mapas de distribución municipal

![Mapa: gasto agropecuario municipal 2020 — escala absoluta](`r fig("fig22_mapa_gasto_agro_2020")`)

![Mapa alternativo: gasto agropecuario por municipio 2020 (vista ADM3)](`r fig("fig30_mapa_muni_agro_2020_adm3")`)

![Mapa: participación del gasto agropecuario en el presupuesto municipal total](`r fig("fig31_mapa_share_agro_2020")`)

![Mapa: gasto Programa 10 (agropecuario) por municipio](`r fig("fig32_mapa_p10_agropecuario")`)

### Concentración del gasto

![Top 20 municipios por gasto agropecuario absoluto](`r fig("fig28_top20_muni_agro")`)

![Mapa: gasto agropecuario municipal 2020 (continuo)](`r fig("fig29_mapa_muni_agro_2020")`)

Patrones territoriales del gasto:

- **Santa Cruz** concentra el mayor gasto agropecuario absoluto pero el más bajo *per cápita rural* (paradoja de la concentración).
- Los municipios pequeños del altiplano y valles tienen el **mayor gasto per cápita**, reflejando la combinación de coparticipación tributaria + IDH.
- El gasto agropecuario municipal (Programa 10) representa entre **2 % y 8 %** del presupuesto total municipal — espacio limitado para programas locales.
- La concentración de gasto absoluto es muy alta: el top 20 de municipios concentra cerca del 60 % del gasto agropecuario municipal nacional.

## Síntesis

| Dimensión | Hallazgo | Implicación |
|-----------|----------|-------------|
| Magnitud | Bolivia nunca alcanzó Maputo (máx 3,48 %) | Sector sub-financiado relativo al consenso regional |
| Tendencia | Inversión pico 2015, contracción post-2020 | Ciclo asociado a hidrocarburos y crisis fiscal |
| Composición (MAFAP) | Bienes públicos 64 % → 45 %; EMAPA 25 % → 42 % | Sustitución de bienes públicos por compras |
| Ejecución | MEFP 42–96 %; ejecución subnacional limitada (F07) | Capacidad heterogénea entre entidades |
| Estructural | Crédito ×7,1 real sustituye inversión post-Ley 393 | Cambio de instrumento: fiscal → crédito |
| Institucional | Riego fragmentado MDRyT-MMAyA | Coordinación intersectorial débil |
| Subnacional | Concentración Santa Cruz / dispersión altiplano | Diferenciar gasto por contexto regional |

El gasto agropecuario boliviano es **persistentemente bajo** en términos relativos, **crecientemente dependiente de instrumentos crediticios** post-2014, y **fragmentado** entre múltiples entidades. El [siguiente capítulo](eficiencia.qmd) examina si este gasto es eficiente y equitativo.
