---
title: "Desempeño del sector agropecuario"
subtitle: "Productividad, estructura y transformación territorial 1990-2024"
---

```{r}
#| include: false
suppressPackageStartupMessages({
  library(data.table); library(ggplot2); library(scales); library(gt)
})
source(here::here("02_code", "00_setup", "01_constants.R"))
source(here::here("02_code", "04_visualization", "00_wb_theme.R"))

panel   <- as.data.table(readRDS(here::here("01_data/processed/spending_panel_v12.rds")))
ena_cmp <- as.data.table(readRDS(here::here("01_data/processed/ena_comparacion_2008_2015.rds")))
mb      <- as.data.table(readRDS(here::here("01_data/processed/mapbiomas_national_annual.rds")))
eh_nac  <- as.data.table(readRDS(here::here("01_data/processed/eh_nacional_anual.rds")))

fig <- function(name) paste0("figures/", name, ".png")
```

::: {.lead}
El sector agropecuario boliviano ha experimentado dos décadas de transformaciones estructurales profundas: expansión de la frontera agrícola en el oriente, consolidación del altiplano alrededor de la quinua y el ganado camélido, y un patrón de productividad que ha crecido más lentamente que la inversión pública.
:::

## Contribución macroeconómica

```{r}
#| label: tbl-macro
panel[year %in% c(2000, 2005, 2010, 2015, 2020, 2023),
      .(Año                                = year,
        `PIB agrop. (% PIB)`               = round(agr_value_added_pct_gdp, 1),
        `Empleo agrop. (% PEA)`            = round(agr_employment_pct, 1),
        `Población rural (%)`              = round(rural_pop_pct, 1),
        `Subalimentación (%)`              = round(undernourishment_pct, 1),
        `Rendimiento cereal INE (kg/ha)`   = round(ine_cereal_yield_kg_ha, 0))] |>
  gt() |>
  tab_header(title = md("**Indicadores macroeconómicos del sector agropecuario**")) |>
  tab_source_note(md("*Fuentes: WDI, INE Bolivia, FAOSTAT. Panel maestro v12.*")) |>
  opt_table_outline(style = "none") |>
  cols_align(align = "right", columns = -1)
```

En 2020, Bolivia ocupó el **sexto lugar en LAC** en participación del valor agregado agropecuario en el PIB (9.1 %), por encima de Chile (4.0 %) y México (3.7 %). El empleo agropecuario ha caído gradualmente de 30 % (2010) a 25 % (2023), reflejando una diversificación más lenta que el promedio regional.

## Productividad total de factores

![PIB agropecuario como porcentaje del PIB total, Bolivia 1990–2023](`r fig("fig01_agr_value_added_pct_gdp")`)

![Productividad total de factores agropecuaria — Bolivia 1961–2023 (USDA ERS)](`r fig("fig06_tfp_bolivia_1961_2023")`)

![Comparación de TFP — Bolivia frente a países seleccionados de LAC](`r fig("fig07_tfp_latam_comparison")`)

```{r}
#| label: fig-tfp-vs-inv
#| fig-cap: "Inversión pública agropecuaria (USD MM) frente a índice TFP, Bolivia 1990-2023. La inversión se multiplicó ×10 mientras la TFP creció apenas 30%."
panel[!is.na(inv_agro_usd_mm) & !is.na(tfp_index)] |>
  ggplot(aes(x = year)) +
  geom_col(aes(y = inv_agro_usd_mm), fill = "#14213D", alpha = 0.45) +
  geom_line(aes(y = tfp_index * 3),  color = "#C2410C", linewidth = 1.3) +
  scale_y_continuous(
    name = "Inversión agropecuaria (USD millones)",
    sec.axis = sec_axis(~ . / 3, name = "Índice TFP (1961=100)")
  ) +
  labs(x = NULL,
       caption = "Fuente: VIPFE / MEFP Informe Fiscal 2024 + USDA ERS.") +
  theme_minimal(base_family = "Inter") +
  theme(
    plot.background = element_rect(fill = "#FAFAF9", color = NA),
    panel.background = element_rect(fill = "#FAFAF9", color = NA),
    panel.grid.minor = element_blank(),
    axis.title.y.left = element_text(color = "#14213D"),
    axis.title.y.right = element_text(color = "#C2410C"),
    plot.caption = element_text(color = "#6B7280", hjust = 0)
  )
```

::: {.callout-note}
## Hallazgo central
La inversión pública agropecuaria se multiplicó por **~10 entre 2000 y 2015**, mientras la TFP creció apenas **30 %** en el mismo período. Este desacople es el problema central que motiva el análisis de eficiencia.
:::

## Transformación estructural — ENA 2008 vs 2015

```{r}
#| label: tbl-ena
ena_cmp[, .(
  Departamento     = dept_name,
  `UPAs 2008`      = format(round(upa_2008), big.mark=" "),
  `UPAs 2015`      = format(round(upa_2015), big.mark=" "),
  `Δ UPAs (%)`     = round(upa_cambio_pct, 1),
  `Bovinos 2008 (mil)` = round(bov_2008/1000, 0),
  `Bovinos 2015 (mil)` = round(bov_2015/1000, 0),
  `Δ Bovinos (%)`  = round(bov_cambio_pct, 1)
)] |>
  gt() |>
  tab_header(title = md("**Cambio estructural por departamento, 2008–2015**")) |>
  tab_source_note(md("*Fuente: ENA 2008 + ENA 2015 (INE Bolivia). Microdatos procesados.*")) |>
  data_color(columns = c(`Δ UPAs (%)`, `Δ Bovinos (%)`),
             palette = c("#C2410C", "white", "#14213D"),
             domain = c(-50, 0, 100)) |>
  opt_table_outline(style = "none")
```

Tres patrones territoriales emergen del cruce censal:

- **Altiplano y valles** (Chuquisaca, Cochabamba, La Paz, Potosí): caída de UPAs entre **−22 % y −38 %** en siete años. Consolidación de unidades, migración rural y envejecimiento.

- **Llanos** (Santa Cruz, Beni, Pando): expansión **+15 % a +47 %**. Frontera agrícola activa, especialmente en Santa Cruz.

- **Bovinos**: Santa Cruz suma 1.5 millones de cabezas adicionales (+65 %); Beni pierde 18 % en el mismo período — posible impacto climático y cambio de tenencia.

## Cambio de uso del suelo

![Cobertura nacional MapBiomas Bolivia 1985–2024](`r fig("fig33_cobertura_nacional_mapbiomas")`)

```{r}
#| label: tbl-mb
mb_wide <- dcast(mb, year ~ level_0, value.var = "area_ha", fun.aggregate = sum)
setnames(mb_wide, c("year", "ant_ha", "nat_ha", "und_ha"))
ref <- mb_wide[year %in% c(1985, 2024)]
delta <- ref[year == 2024, .(ant_ha, nat_ha)] - ref[year == 1985, .(ant_ha, nat_ha)]
data.table(
  Categoría             = c("Antrópico", "Natural"),
  `1985 (M ha)`         = c(round(ref[year==1985, ant_ha]/1e6, 2),
                             round(ref[year==1985, nat_ha]/1e6, 2)),
  `2024 (M ha)`         = c(round(ref[year==2024, ant_ha]/1e6, 2),
                             round(ref[year==2024, nat_ha]/1e6, 2)),
  `Δ M ha`              = c(round(delta$ant_ha/1e6, 2),
                             round(delta$nat_ha/1e6, 2)),
  `Δ relativo (%)`      = c(round(delta$ant_ha/ref[year==1985, ant_ha]*100, 1),
                             round(delta$nat_ha/ref[year==1985, nat_ha]*100, 1))
) |> gt() |>
  tab_header(title = md("**Cobertura del suelo Bolivia, 1985 vs 2024**")) |>
  tab_source_note(md("*Fuente: MapBiomas Bolivia Colección 3.*")) |>
  opt_table_outline(style = "none")
```

![Mapa: cambio de cobertura por departamento 1985→2024](`r fig("fig35_cambio_cobertura_dept")`)

Bolivia perdió aproximadamente **9.4 millones de hectáreas de cobertura natural** en cuarenta años. **Santa Cruz concentra el 64 %** de la expansión agrícola del país. Esta huella ambiental es central para el análisis de sostenibilidad y para el debate sobre los costos no monetarios del modelo agroexportador.

## Pobreza rural y seguridad alimentaria

```{r}
#| label: fig-pov
#| fig-cap: "Pobreza rural y prevalencia de inseguridad alimentaria (FIES) en hogares rurales, Bolivia 2012-2024."
eh_rural <- eh_nac[area == "rural"]
eh_long <- melt(eh_rural[, .(year,
                              `Pobreza rural` = pov_rate,
                              `Pobreza extrema rural` = extpov_rate,
                              `Inseguridad alimentaria (FIES ≥1)` = fies_insecure_pct)],
                id.vars = "year",
                variable.name = "indicator", value.name = "value")

ggplot(eh_long[!is.na(value)], aes(x = year, y = value, color = indicator)) +
  geom_line(linewidth = 1.2) +
  geom_point(size = 2.2) +
  scale_color_manual(values = c("#14213D", "#C2410C", "#1F3057")) +
  scale_y_continuous(labels = label_number(suffix = "%"), limits = c(0, 80)) +
  labs(x = NULL, y = NULL, color = NULL,
       caption = "Fuente: Encuesta de Hogares INE Bolivia 2012-2024. FIES disponible 2019, 2021-2024.") +
  theme_minimal(base_family = "Inter", base_size = 11) +
  theme(
    plot.background = element_rect(fill = "#FAFAF9", color = NA),
    panel.background = element_rect(fill = "#FAFAF9", color = NA),
    panel.grid.minor = element_blank(),
    legend.position = "top",
    legend.justification = "left",
    legend.text = element_text(size = 9),
    plot.caption = element_text(color = "#6B7280", hjust = 0, size = 9)
  )
```

::: {.callout-warning}
## Tendencia preocupante
- **Pobreza rural** 2012→2021→2024: 55 % → 40 % → 45 % (reversión).
- **Pobreza extrema rural** 2012→2021→2024: 36 % → 17 % → 22 %.
- **FIES inseguridad alimentaria** 2019→2024: 49 % → 74 %.

Después de una década de mejora sostenida, los indicadores rurales se han revertido. Los departamentos más afectados en 2024 son Chuquisaca (64 %), Oruro y Potosí (54 %).
:::

## Síntesis

| Dimensión | Hallazgo | Implicación para el APER |
|-----------|----------|--------------------------|
| Macroeconómica | PIB agrop. 9.1 % del PIB (2020) — alto en LAC | Sector relevante para la política fiscal |
| Productividad | Inversión ×10, TFP ×1.3 | Problema de eficiencia del gasto |
| Estructural | Soya +131 % superficie 2008–2015 | Driver de uso de suelo y exportaciones |
| Estructural | UPAs altiplano −22 % a −38 % | Migración rural y consolidación |
| Ambiental | −9.4 M ha cobertura natural en 40 años | 64 % en Santa Cruz |
| Social | Pobreza rural 45 % (2024) | Reorientar gasto a equidad |
| Social | FIES ≥1 = 74 % (2024) | Crisis de acceso alimentario |

El sector combina contribución macroeconómica relevante con productividad estancada, expansión de frontera con costos ambientales altos y reversión reciente en indicadores sociales. Estos elementos motivan los análisis de gasto público ([capítulo siguiente](gasto.qmd)) y de eficiencia y equidad ([eficiencia](eficiencia.qmd)).
