---
title: "Desempeño del sector agropecuario"
subtitle: "Productividad, estructura y transformación territorial 1990-2024"
---

```{r}
#| include: false
suppressPackageStartupMessages({
  library(data.table); library(ggplot2); library(scales); library(gt)
})
here::i_am("www/sector.qmd")   # ancla la raíz del proyecto (repo root) sin depender del cwd
source(here::here("02_code", "00_setup", "01_constants.R"))
source(here::here("02_code", "04_visualization", "00_wb_theme.R"))

panel   <- as.data.table(readRDS(here::here("01_data/processed/spending_panel_v12.rds")))
ena_cmp <- as.data.table(readRDS(here::here("01_data/processed/ena_comparacion_2008_2015.rds")))
mb      <- as.data.table(readRDS(here::here("01_data/processed/mapbiomas_national_annual.rds")))

# Paleta World Bank
wb_navy <- "#002244"; wb_blue <- "#009FDA"; wb_teal <- "#00B3A2"; wb_orange <- "#F05023"
fig <- function(name) paste0("figures/", name, ".png")
```

::: {.lead}
El sector agropecuario boliviano ha experimentado dos décadas de transformaciones estructurales profundas: expansión de la frontera agrícola en el oriente, consolidación del altiplano alrededor de la quinua y el ganado camélido, y un patrón de productividad que ha crecido más lentamente que la inversión pública.
:::

## Bolivia en mapa

![División departamental de Bolivia: 9 departamentos como unidad de análisis subnacional del estudio](`r fig("fig05_bolivia_departments_map")`)

El país se divide en nueve departamentos con perfiles agropecuarios contrastantes: el **altiplano** andino (La Paz, Oruro, Potosí, Chuquisaca) con minifundio, papa y quinua; los **valles** templados (Cochabamba, Tarija) con horticultura y vid; y los **llanos** orientales (Santa Cruz, Beni, Pando) con agricultura comercial extensiva (soya, caña, ganadería). Esta heterogeneidad territorial estructura el resto del análisis.

## Contribución macroeconómica

```{r}
#| label: tbl-macro
panel[year %in% c(2000, 2005, 2010, 2015, 2020, 2023),
      .(Año                                = year,
        `PIB agrop. (% PIB)`               = round(agr_value_added_pct_gdp, 1),
        `Empleo agrop. (% PEA)`            = round(agr_employment_pct, 1),
        `Población rural (%)`              = round(rural_pop_pct, 1),
        `Subalimentación (%)`              = round(undernourishment_pct, 1),
        `Rendimiento cereal INE (kg/ha)`   = round(ine_cereal_yield_kg_ha, 0))] |>
  gt() |>
  tab_header(title = md("**Indicadores macroeconómicos del sector agropecuario**")) |>
  tab_source_note(md("*Fuentes: WDI, INE Bolivia, FAOSTAT. Panel maestro v12.*")) |>
  opt_table_outline(style = "none") |>
  cols_align(align = "right", columns = -1)
```

En 2020, Bolivia ocupó el **sexto lugar en LAC** en participación del valor agregado agropecuario en el PIB (9,1 %), por encima de Chile (4,0 %) y México (3,7 %). El empleo agropecuario ha caído gradualmente de 30 % (2010) a 25 % (2023), reflejando una diversificación más lenta que el promedio regional.

![PIB agropecuario como porcentaje del PIB total, Bolivia 1990–2023](`r fig("fig01_agr_value_added_pct_gdp")`)

![Tendencia de outcomes seleccionados (rendimientos, comercio, empleo) — Bolivia 1990-2023](`r fig("fig04_outcomes_trends")`)

## Productividad total de factores

La productividad total de factores (TFP) es el indicador-síntesis del desempeño productivo del sector. Bolivia muestra un crecimiento sostenido pero modesto: la TFP creció ~30 % entre 2000 y 2023, frente a ~70 % en Brasil y ~50 % en Chile en el mismo período.

![Productividad total de factores agropecuaria — Bolivia 1961–2023 (USDA ERS)](`r fig("fig06_tfp_bolivia_1961_2023")`)

![Comparación de TFP — Bolivia frente a países seleccionados de LAC](`r fig("fig07_tfp_latam_comparison")`)

### Descomposición — outputs vs inputs

La TFP es la diferencia entre el crecimiento del valor de la producción y el crecimiento de los insumos utilizados. La descomposición permite ver si el desempeño del sector se debe a más recursos (extensivo) o a mejor uso de los mismos (intensivo).

![Descomposición TFP Bolivia: contribución de outputs vs inputs](`r fig("fig08_tfp_decomposition_bolivia")`)

![Índices de inputs agropecuarios Bolivia (USDA ERS) — tierra, mano de obra, capital, insumos](`r fig("fig09_input_indices_bolivia")`)

El crecimiento agropecuario boliviano es predominantemente **extensivo**: la expansión de tierra cultivada y rebaño explica buena parte del aumento del valor de producción, mientras que los rendimientos por hectárea y por animal crecen más lentamente. Esta característica enlaza con el análisis de uso del suelo más adelante en este capítulo.

```{r}
#| label: fig-tfp-vs-inv
#| fig-cap: "Inversión pública agropecuaria (USD MM) frente a índice TFP, Bolivia 1990-2023. La inversión se multiplicó ×10 mientras la TFP creció apenas 30%."
panel[!is.na(inv_agro_usd_mm) & !is.na(tfp_index)] |>
  ggplot(aes(x = year)) +
  geom_col(aes(y = inv_agro_usd_mm), fill = wb_navy, alpha = 0.5) +
  geom_line(aes(y = tfp_index * 3),  color = wb_orange, linewidth = 1.3) +
  scale_y_continuous(
    name = "Inversión agropecuaria (USD millones)",
    sec.axis = sec_axis(~ . / 3, name = "Índice TFP (1961=100)")
  ) +
  labs(x = NULL,
       caption = "Fuente: VIPFE / MEFP Informe Fiscal 2024 + USDA ERS.") +
  theme_minimal(base_family = "Inter") +
  theme(
    plot.background = element_rect(fill = "#FFFFFF", color = NA),
    panel.background = element_rect(fill = "#FFFFFF", color = NA),
    panel.grid.minor = element_blank(),
    axis.title.y.left = element_text(color = wb_navy),
    axis.title.y.right = element_text(color = wb_orange),
    plot.caption = element_text(color = "#6B7280", hjust = 0)
  )
```

::: {.callout-note}
## Hallazgo central
La inversión pública agropecuaria se multiplicó por **~10 entre 2000 y 2015**, mientras la TFP creció apenas **30 %** en el mismo período. Este desacople es el problema central que motiva el análisis de eficiencia.
:::

## Transformación estructural — ENA 2008 vs 2015

```{r}
#| label: tbl-ena
ena_cmp[, .(
  Departamento     = dept_name,
  `UPAs 2008`      = format(round(upa_2008), big.mark=" "),
  `UPAs 2015`      = format(round(upa_2015), big.mark=" "),
  `Δ UPAs (%)`     = round(upa_cambio_pct, 1),
  `Bovinos 2008 (mil)` = round(bov_2008/1000, 0),
  `Bovinos 2015 (mil)` = round(bov_2015/1000, 0),
  `Δ Bovinos (%)`  = round(bov_cambio_pct, 1)
)] |>
  gt() |>
  tab_header(title = md("**Cambio estructural por departamento, 2008–2015**")) |>
  tab_source_note(md("*Fuente: ENA 2008 + ENA 2015 (INE Bolivia). Microdatos procesados.*")) |>
  data_color(columns = c(`Δ UPAs (%)`, `Δ Bovinos (%)`),
             palette = c("#F05023", "white", "#002244"),
             domain = c(-50, 0, 100)) |>
  opt_table_outline(style = "none")
```

Tres patrones territoriales emergen del cruce censal:

- **Altiplano y valles** (Chuquisaca, Cochabamba, La Paz, Potosí): caída de UPAs entre **−22 % y −38 %** en siete años. Consolidación de unidades, migración rural y envejecimiento.

- **Llanos** (Santa Cruz, Beni, Pando): expansión **+15 % a +47 %**. Frontera agrícola activa, especialmente en Santa Cruz.

- **Bovinos**: Santa Cruz suma 1.5 millones de cabezas adicionales (+65 %); Beni pierde 18 % en el mismo período — posible impacto climático y cambio de tenencia.

## Cambio de uso del suelo

![Cobertura nacional MapBiomas Bolivia 1985–2024](`r fig("fig33_cobertura_nacional_mapbiomas")`)

```{r}
#| label: tbl-mb
mb_wide <- dcast(mb, year ~ level_0, value.var = "area_ha", fun.aggregate = sum)
setnames(mb_wide, c("year", "ant_ha", "nat_ha", "und_ha"))
ref <- mb_wide[year %in% c(1985, 2024)]
delta <- ref[year == 2024, .(ant_ha, nat_ha)] - ref[year == 1985, .(ant_ha, nat_ha)]
data.table(
  Categoría             = c("Antrópico", "Natural"),
  `1985 (M ha)`         = c(round(ref[year==1985, ant_ha]/1e6, 2),
                             round(ref[year==1985, nat_ha]/1e6, 2)),
  `2024 (M ha)`         = c(round(ref[year==2024, ant_ha]/1e6, 2),
                             round(ref[year==2024, nat_ha]/1e6, 2)),
  `Δ M ha`              = c(round(delta$ant_ha/1e6, 2),
                             round(delta$nat_ha/1e6, 2)),
  `Δ relativo (%)`      = c(round(delta$ant_ha/ref[year==1985, ant_ha]*100, 1),
                             round(delta$nat_ha/ref[year==1985, nat_ha]*100, 1))
) |> gt() |>
  tab_header(title = md("**Cobertura del suelo Bolivia, 1985 vs 2024**")) |>
  tab_source_note(md("*Fuente: MapBiomas Bolivia Colección 3.*")) |>
  opt_table_outline(style = "none")
```

![Mapa: cambio de cobertura por departamento 1985→2024](`r fig("fig35_cambio_cobertura_dept")`)

![Series temporales de uso antrópico del suelo por departamento](`r fig("fig36_lineas_antropico_dept")`)

Bolivia perdió aproximadamente **9,4 millones de hectáreas de cobertura natural** entre 1985 y 2024. **Santa Cruz concentra el 64 %** de la expansión antrópica del país. Esta huella ambiental es central para el análisis de sostenibilidad y para el debate sobre los costos no monetarios del modelo agroexportador.

### Geografía municipal de la expansión

A nivel municipal, la expansión es mucho más concentrada. Apenas un puñado de municipios del oriente concentra la transformación territorial; el resto del país muestra cambios mucho más modestos.

![Mapa de uso antrópico del suelo en 2024, escala municipal](`r fig("fig34_mapa_antropico_2024")`)

![Top 15 municipios con mayor expansión de frontera agrícola 1985-2024](`r fig("fig37_top15_muni_expansion")`)

![Mapa: expansión de uso antrópico por municipio 1985 → 2024](`r fig("fig38_mapa_muni_expansion_1985_2024")`)

![Mapa: participación del uso antrópico en el área total municipal](`r fig("fig39_mapa_muni_antropico_share")`)

![Series temporales de uso antrópico — top 6 municipios con mayor superficie convertida](`r fig("fig40_series_top6_muni_antropico")`)

::: {.callout-warning}
## Concentración extrema
La transformación del paisaje boliviano no es difusa, es **concentrada**: 6 municipios del oriente representan más del 50 % del cambio neto 1985-2024. Esta característica condiciona el debate de política: programas universales (gasto promedio uniforme por municipio) tienen poca tracción ambiental si no diferencian por intensidad de cambio.
:::

## Pobreza rural y seguridad alimentaria

```{r}
#| label: fig-pov
#| fig-cap: "Pobreza rural e inseguridad alimentaria (FIES) en población rural, Bolivia 2012-2024 (puntos de anclaje canónicos, hallazgo F06)."
# Valores canónicos del hallazgo F06 (reporte final). Encuesta de Hogares INE
# (pobreza) y escala FIES de FAOSTAT (inseguridad alimentaria).
eh_long <- rbindlist(list(
  data.table(year = c(2012, 2021, 2024), value = c(55, 40, 45),
             indicator = "Pobreza rural"),
  data.table(year = c(2012, 2021, 2024), value = c(36, 17, 22),
             indicator = "Pobreza extrema rural"),
  data.table(year = c(2019, 2024), value = c(49, 74),
             indicator = "Inseguridad alimentaria (FIES ≥1)")
))
eh_long[, indicator := factor(indicator, levels = c(
  "Pobreza rural", "Pobreza extrema rural", "Inseguridad alimentaria (FIES ≥1)"))]

ggplot(eh_long, aes(x = year, y = value, color = indicator)) +
  geom_line(linewidth = 1.2) +
  geom_point(size = 2.5) +
  scale_color_manual(values = c(wb_navy, wb_teal, wb_orange)) +
  scale_y_continuous(labels = label_number(suffix = "%"), limits = c(0, 80)) +
  scale_x_continuous(breaks = c(2012, 2015, 2019, 2021, 2024)) +
  labs(x = NULL, y = NULL, color = NULL,
       caption = "Fuente: Encuesta de Hogares INE Bolivia (pobreza) y FIES FAOSTAT. Hallazgo F06.") +
  theme_minimal(base_family = "Inter", base_size = 11) +
  theme(
    plot.background = element_rect(fill = "#FFFFFF", color = NA),
    panel.background = element_rect(fill = "#FFFFFF", color = NA),
    panel.grid.minor = element_blank(),
    legend.position = "top",
    legend.justification = "left",
    legend.text = element_text(size = 9),
    plot.caption = element_text(color = "#6B7280", hjust = 0, size = 9)
  )
```

::: {.callout-warning}
## Tendencia preocupante (hallazgo F06)
- **Pobreza rural** 2012→2021→2024: 55 % → 40 % → 45 % (reversión).
- **Pobreza extrema rural** 2012→2021→2024: 36 % → 17 % → 22 %.
- **FIES inseguridad alimentaria** 2019→2024: 49 % → 74 %.

Después de una década de mejora sostenida, los indicadores rurales se han revertido. Los departamentos del altiplano y los valles concentran las mayores prevalencias; el desglose departamental aparece en [Eficiencia y equidad](eficiencia.qmd).
:::

## Síntesis

| Dimensión | Hallazgo | Implicación para el APER |
|-----------|----------|--------------------------|
| Macroeconómica | PIB agrop. 9,1 % del PIB (2020) — alto en LAC | Sector relevante para la política fiscal |
| Productividad | Inversión ×10, TFP +30 % (2000–2015) | Problema de eficiencia del gasto |
| Estructural | Soya ×2,4 superficie 2000–2020 (rend. +9,6 %) | Crecimiento extensivo, no intensivo |
| Estructural | UPAs altiplano −22 % a −38 % (ENA 2008–2015) | Migración rural y consolidación |
| Ambiental | −9,4 M ha cobertura natural (1985–2024) | 64 % en Santa Cruz |
| Social | Pobreza rural 45 % (2024) | Reorientar gasto a equidad |
| Social | FIES ≥1 = 74 % (2024) | Crisis de acceso alimentario |

El sector combina contribución macroeconómica relevante con productividad estancada, expansión de frontera con costos ambientales altos y reversión reciente en indicadores sociales. Estos elementos motivan los análisis de gasto público ([capítulo siguiente](gasto.qmd)) y de eficiencia y equidad ([eficiencia](eficiencia.qmd)).
