---
title: "Política agropecuaria 1990-2025"
subtitle: "Línea de tiempo interactiva de hitos institucionales y eventos críticos"
toc: false
page-layout: full
---

```{r}
#| include: false
suppressPackageStartupMessages({
  library(data.table); library(gt)
})
tl <- fread(here::here("01_data/timeline/timeline.csv"))
```

::: {.lead}
Esta línea de tiempo documenta 61 hitos de política agropecuaria boliviana entre 1990 y 2025: leyes, decretos supremos, programas emblemáticos y eventos externos que ayudan a interpretar las series cuantitativas del estudio.
:::

## Línea de tiempo interactiva

::: {.column-screen-inset}

```{=html}
<link title="timeline-styles" rel="stylesheet" href="https://cdn.knightlab.com/libs/timeline3/latest/css/timeline.css">
<div id="timeline-embed" style="width: 100%; height: 720px; max-width: 1400px; margin: 0 auto; border: 1px solid #E5E5E5; background: #FAFAF9;"></div>
<script src="https://cdn.knightlab.com/libs/timeline3/latest/js/timeline.min.js"></script>
<script>
  var timeline_config = {
    height: 720,
    width: "100%",
    is_embed: true,
    initial_zoom: 2,
    language: "es",
    font: "default",
    timenav_position: "bottom",
    optimal_tick_width: 100,
    hash_bookmark: false,
    debug: false
  };
  fetch("timeline.json")
    .then(r => r.json())
    .then(data => {
      window.timeline = new TL.Timeline("timeline-embed", data, timeline_config);
    })
    .catch(err => {
      document.getElementById("timeline-embed").innerHTML =
        '<div style="padding: 2rem; text-align: center; color: #6B7280;">' +
        'No fue posible cargar la línea de tiempo. ' +
        '<a href="downloads/timeline.csv">Descargar CSV</a>.' +
        '</div>';
      console.error(err);
    });
</script>
```

:::

::: {.callout-note}
## Cómo navegar
- Usa la barra inferior para moverte por las décadas; **click en un hito** lo despliega arriba.
- Las flechas del teclado (← →) avanzan entre hitos.
- Cada tarjeta incluye descripción 150–300 palabras, fuente primaria (Gaceta Oficial / Lexivox / FAOLEX), una fuente secundaria y, cuando existe, imagen ilustrativa de Wikimedia Commons (CC).
:::

## Resumen por período y categoría

```{r}
#| label: tbl-resumen
tl[, epoca := fcase(
  Year < 2006, "1990–2005 · Pre-MAS",
  Year < 2020, "2006–2019 · Era Morales",
  default     = "2019–2025 · Áñez + Arce"
)]
tl_sum <- tl[, .(`Hitos` = .N), by = .(`Período` = epoca, Grupo = Group)]
tl_wide <- dcast(tl_sum, `Período` ~ Grupo, value.var = "Hitos", fill = 0)
gt(tl_wide) |>
  tab_header(title = md("**Hitos por período y categoría**")) |>
  tab_source_note(md("*Fuente: Gaceta Oficial + Lexivox + medios bolivianos + think tanks. 61 hitos validados.*")) |>
  opt_table_outline(style = "none")
```

## Cómo se construyó

Cada hito cumple al menos uno de estos criterios:

1. **Instrumento legal**: ley o decreto supremo del sector.
2. **Programa emblemático**: presupuesto ≥ USD 10 M o impacto ≥ 10 000 beneficiarios.
3. **Evento externo**: shock con impacto ≥ 1 % del PIB agropecuario.
4. **Acuerdo / cumbre**: que produjo decisiones vinculantes.

Cada hito tiene fecha exacta, fuente primaria (Gaceta Oficial / Lexivox / FAOLEX), al menos una fuente secundaria (medio o think tank), descripción contextual de 150–300 palabras y vínculo al panel cuantitativo del estudio.

## Listado completo

### Pre-MAS · 1990–2005

```{r}
tl[Year < 2006 & Type != "title",
   .(`Año` = ifelse(is.na(Month), as.character(Year),
                     sprintf("%d-%02d", Year, Month)),
     Hito = Headline,
     Grupo = Group)] |>
  setorder(`Año`) |>
  gt() |> opt_table_outline(style = "none")
```

### Era Morales · 2006–2019

```{r}
tl[Year >= 2006 & Year < 2020 & Type != "title",
   .(`Año` = ifelse(is.na(Month), as.character(Year),
                     sprintf("%d-%02d", Year, Month)),
     Hito = Headline,
     Grupo = Group)] |>
  setorder(`Año`) |>
  gt() |> opt_table_outline(style = "none")
```

### Áñez + Arce · 2019–2025

```{r}
tl[Year >= 2020 & Type != "title",
   .(`Año` = ifelse(is.na(Month), as.character(Year),
                     sprintf("%d-%02d", Year, Month)),
     Hito = Headline,
     Grupo = Group)] |>
  setorder(`Año`) |>
  gt() |> opt_table_outline(style = "none")
```

## Recursos descargables

[Timeline CSV (KnightLab)](downloads/timeline.csv){.download-btn}
[Timeline JSON (embed propio)](downloads/timeline.json){.download-btn}
[Vista previa simplificada (CSV)](downloads/timeline_preview.csv){.download-btn}
[Ver fuentes detalladas en GitHub](https://github.com/jcmunozmora/bolivia-wb-aper-2026/blob/main/01_data/timeline/sources.md){.download-btn}
