---
title: "Desempeño del Sector Agropecuario"
---

```{r}
#| include: false
suppressPackageStartupMessages({
  library(data.table)
  library(ggplot2)
  library(scales)
  library(gt)
})
source(here::here("02_code", "00_setup", "01_constants.R"))
source(here::here("02_code", "04_visualization", "00_wb_theme.R"))

panel <- as.data.table(readRDS(here::here("01_data", "processed", "spending_panel_v12.rds")))
mb    <- as.data.table(readRDS(here::here("01_data", "processed", "mapbiomas_national_annual.rds")))
ena_cmp <- as.data.table(readRDS(here::here("01_data", "processed", "ena_comparacion_2008_2015.rds")))
eh_nac  <- as.data.table(readRDS(here::here("01_data", "processed", "eh_nacional_anual.rds")))

FIG_DIR <- here::here("05_outputs", "figures")
fig <- function(name) file.path(FIG_DIR, paste0(name, ".png"))
```

## Resumen ejecutivo del capítulo

El sector agropecuario boliviano ha experimentado dos décadas de transformaciones estructurales profundas: expansión de la frontera agrícola en el oriente, consolidación del altiplano alrededor de la quinua y el ganado camélido, y un patrón de productividad que ha crecido más lentamente que la inversión pública. Este capítulo documenta los principales indicadores de desempeño 1990-2024, identifica las trayectorias diferenciadas por departamento y commodity, y prepara el terreno para el análisis de eficiencia del gasto en el Capítulo 4.

## Contribución macroeconómica del sector

```{r}
#| label: tbl-macro
#| tbl-cap: "Indicadores macroeconómicos del sector agropecuario boliviano (años seleccionados)"
panel[year %in% c(2000, 2005, 2010, 2015, 2020, 2023),
      .(Año                                    = year,
        `PIB agrop. (% PIB)`                   = round(agr_value_added_pct_gdp, 1),
        `Empleo agrop. (% PEA)`                = round(agr_employment_pct, 1),
        `Población rural (% total)`             = round(rural_pop_pct, 1),
        `Subalimentación (%)`                   = round(undernourishment_pct, 1),
        `Rendimiento cereal (kg/ha, INE)`       = round(ine_cereal_yield_kg_ha, 0),
        `Rendimiento cereal (kg/ha, FAO)`       = round(fao_cereal_yield_kg_ha, 0))] |>
  gt() |>
  tab_source_note("Fuentes: WDI (Banco Mundial), INE Bolivia, FAOSTAT/OWID. Panel maestro v12.") |>
  opt_stylize(style = 1)
```

::: {layout-ncol=2}

![PIB agropecuario como % del PIB total](`r fig("fig01_agr_value_added_pct_gdp")`){fig-alt="Serie de PIB agrop como % del PIB"}

![Tendencias de outcomes seleccionados (yields, comercio, empleo)](`r fig("fig04_outcomes_trends")`){fig-alt="Tendencias outcomes"}

:::

**Hallazgos clave:**

- En 2020 Bolivia ranquea **6° en LAC** en participación del valor agregado agropecuario en el PIB (9.1%), por encima de Chile (4.0%) y México (3.7%).
- El **empleo agropecuario** ha caído lentamente: 30% (2010) → 25% (2023) — diversificación más gradual que el promedio LAC.
- **Subalimentación**: ~17% en años recientes — uno de los más altos de Sudamérica.
- **Rendimiento cereal**: 1,427 kg/ha (1990) → ~2,200 kg/ha (2020), +53% en 30 años.

## Productividad total de factores (TFP)

::: {layout-ncol=2}

![TFP agrícola Bolivia 1961-2023 (USDA ERS)](`r fig("fig06_tfp_bolivia_1961_2023")`){fig-alt="TFP Bolivia"}

![Comparación TFP — Bolivia vs LAC](`r fig("fig07_tfp_latam_comparison")`){fig-alt="TFP LATAM"}

:::

::: {layout-ncol=2}

![Descomposición TFP: contribución de outputs vs inputs](`r fig("fig08_tfp_decomposition_bolivia")`){fig-alt="Descomp TFP"}

![Índices de inputs Bolivia (USDA ERS)](`r fig("fig09_input_indices_bolivia")`){fig-alt="Indices inputs"}

:::

```{r}
#| label: fig-tfp-vs-inv
#| fig-cap: "Inversión pública agropecuaria vs índice de TFP, Bolivia 1990-2023"
panel[!is.na(inv_agro_usd_mm) & !is.na(tfp_index)] |>
  ggplot(aes(x = year)) +
  geom_col(aes(y = inv_agro_usd_mm), fill = WB_BLUE, alpha = 0.45) +
  geom_line(aes(y = tfp_index * 3),  color = WB_ORANGE, linewidth = 1.2) +
  scale_y_continuous(
    name = "Inversión agropecuaria (USD millones)",
    sec.axis = sec_axis(~ . / 3, name = "Índice TFP (1961=100)")
  ) +
  labs(x = NULL,
       caption = "Azul: VIPFE inversión agrop USD MM. Naranja: TFP USDA ERS.\nFuente: VIPFE + USDA ERS.")
```

**Observación crítica para el reporte:** la inversión pública agropecuaria se multiplicó por **~10 entre 2000 y 2015**, mientras la TFP creció apenas **30%** en el mismo período. Este desacople es el problema central que motiva el análisis de eficiencia (Capítulo 4).

## Estructura productiva por commodity y región

### Soya — el motor exportador

La superficie sembrada de soya pasó de **563 mil ha (2008)** a **1.32 millones ha (2015)** — una expansión de **+131% en 7 años**, concentrada en Santa Cruz. Esta expansión es el principal driver del cambio de uso de suelo y deforestación documentado en este capítulo.

### Comparación estructural ENA 2008 vs 2015

```{r}
#| label: tbl-ena
#| tbl-cap: "Cambio estructural en el sector agropecuario boliviano por departamento, 2008-2015"
ena_cmp[, .(
  Departamento     = dept_name,
  `UPAs 2008`      = format(round(upa_2008), big.mark=","),
  `UPAs 2015`      = format(round(upa_2015), big.mark=","),
  `Δ UPAs (%)`     = round(upa_cambio_pct, 1),
  `Bovinos 2008 (mil)` = round(bov_2008/1000, 0),
  `Bovinos 2015 (mil)` = round(bov_2015/1000, 0),
  `Δ Bovinos (%)`  = round(bov_cambio_pct, 1)
)] |>
  gt() |>
  tab_source_note("Fuente: ENA 2008 + ENA 2015 (INE Bolivia). Microdatos procesados.") |>
  opt_stylize(style = 1) |>
  data_color(columns = c(`Δ UPAs (%)`, `Δ Bovinos (%)`),
              palette = c(WB_RED, "white", WB_BLUE),
              domain = c(-50, 0, 100))
```

**Patrón departamental observado:**

- **Altiplano y valles** (Chuquisaca, Cochabamba, La Paz, Potosí): caída de UPAs entre **−22% y −38%** — consolidación / migración rural.
- **Llanos** (Santa Cruz, Beni, Pando): expansión **+15% a +47%** — frontera agrícola activa.
- **Bovinos Santa Cruz**: +65% (2.2M → 3.7M cabezas) — boom ganadero del oriente.
- **Bovinos Beni**: −18% — posible impacto climático y cambio de tenencia.

## Cambio de uso de suelo

::: {layout-ncol=2}

![Cobertura nacional MapBiomas Bolivia 1985-2024](`r fig("fig33_cobertura_nacional_mapbiomas")`){fig-alt="MapBiomas nacional"}

![Mapa de uso antrópico del suelo 2024](`r fig("fig34_mapa_antropico_2024")`){fig-alt="Mapa antrópico"}

:::

```{r}
#| label: tbl-mb
#| tbl-cap: "Cobertura del suelo en Bolivia — comparación 1985 vs 2024 (MapBiomas Col. 3)"
mb_wide <- dcast(mb, year ~ level_0, value.var = "area_ha", fun.aggregate = sum)
setnames(mb_wide, c("year", "ant_ha", "nat_ha", "und_ha"))
ref <- mb_wide[year %in% c(1985, 2024)]
delta <- ref[year == 2024, .(ant_ha, nat_ha)] - ref[year == 1985, .(ant_ha, nat_ha)]
data.table(
  Categoría             = c("Antrópico", "Natural"),
  `1985 (millones ha)`   = c(round(ref[year==1985, ant_ha]/1e6, 2),
                              round(ref[year==1985, nat_ha]/1e6, 2)),
  `2024 (millones ha)`   = c(round(ref[year==2024, ant_ha]/1e6, 2),
                              round(ref[year==2024, nat_ha]/1e6, 2)),
  `Δ 1985-2024 (M ha)`   = c(round(delta$ant_ha/1e6, 2),
                              round(delta$nat_ha/1e6, 2)),
  `Δ relativo (%)`       = c(round(delta$ant_ha/ref[year==1985, ant_ha]*100, 1),
                              round(delta$nat_ha/ref[year==1985, nat_ha]*100, 1))
) |> gt() |> tab_source_note("Fuente: MapBiomas Bolivia Colección 3.") |> opt_stylize(style=1)
```

::: {layout-ncol=2}

![Cambio de cobertura por departamento](`r fig("fig35_cambio_cobertura_dept")`){fig-alt="Cambio dept"}

![Evolución LC antrópica por departamento](`r fig("fig36_lineas_antropico_dept")`){fig-alt="Líneas dept"}

:::

**Bolivia perdió ~9.4 millones de ha de cobertura natural en 40 años**, con Santa Cruz concentrando el 64% de la expansión agrícola. Esta huella ambiental es central para el análisis de sostenibilidad y el debate sobre los costos no monetarios del modelo agropecuario.

## Pobreza rural y seguridad alimentaria

```{r}
#| label: fig-pov-fies
#| fig-cap: "Pobreza rural y prevalencia de inseguridad alimentaria (FIES), Bolivia 2012-2024"
eh_rural <- eh_nac[area == "rural"]
eh_long <- melt(eh_rural[, .(year, pov = pov_rate, ext = extpov_rate,
                              fies = fies_insecure_pct)],
                id.vars = "year",
                variable.name = "indicator", value.name = "value",
                variable.factor = FALSE)
eh_long[, indicator := fcase(
  indicator == "pov",  "Pobreza rural",
  indicator == "ext",  "Pobreza extrema rural",
  indicator == "fies", "Inseguridad alimentaria (FIES ≥1)"
)]
ggplot(eh_long[!is.na(value)], aes(x = year, y = value, color = indicator)) +
  geom_line(linewidth = 1.2) +
  geom_point(size = 2) +
  scale_color_manual(values = c(WB_NAVY, WB_RED, WB_ORANGE)) +
  scale_y_continuous(labels = label_percent(scale = 1)) +
  labs(x = NULL, y = "% de la población rural", color = NULL,
       caption = "Fuente: Encuesta de Hogares INE Bolivia 2012-2024 (autoría propia).\nFIES disponible 2019, 2021-2024.") +
  theme(legend.position = "bottom")
```

**Tendencias preocupantes (2012-2024):**

- **Pobreza rural**: 55% (2012) → 40% (2021) → **45% (2024)** — *reversión post-2021* después de una década de mejora.
- **Pobreza extrema rural**: 36% (2012) → 17% (2021) → **22% (2024)**.
- **Inseguridad alimentaria FIES (mild+)**: 49% (2019) → **74% (2024)** — *tendencia alarmante*.
- Los departamentos más afectados en 2024 son **Chuquisaca (64% pobreza rural), Oruro y Potosí (54%)**.

## Síntesis del capítulo

| Dimensión | Indicador clave | Tendencia | Implicación para el APER |
|-----------|----------------|-----------|--------------------------|
| Macroeconómica | PIB agrop. % PIB | 9.1% (2020) — alto en LAC | Sector relevante para política fiscal |
| Productividad | TFP vs inversión | Inversión ×10, TFP ×1.3 | **Problema de eficiencia del gasto** |
| Estructural | Soya 2008→2015 | +131% superficie | Driver de uso de suelo y exportaciones |
| Estructural | UPAs altiplano | −22% a −38% (2008→2015) | Migración rural y consolidación |
| Ambiental | Cobertura natural | −9.4 M ha en 40 años | 64% en Santa Cruz |
| Social | Pobreza rural 2024 | 45% (reversión) | Necesidad de reorientar gasto a equidad |
| Social | FIES ≥1 (2024) | 74% | Crisis de acceso alimentario |

El sector agropecuario boliviano combina contribución macroeconómica relevante con productividad estancada, expansión de frontera con costos ambientales altos, y reversión reciente en indicadores sociales. Estos elementos motivan los análisis de gasto público (Capítulo 3), eficiencia y equidad (Capítulo 4) y recomendaciones de reorientación (Capítulo 6).
