---
title: "Presupuestos e Instituciones en el Sector Agropecuario"
---

```{r}
#| include: false
source(here::here("02_code", "00_setup", "01_constants.R"))
source(here::here("02_code", "04_visualization", "00_wb_theme.R"))
library(tidyverse)

spending <- readRDS(here::here("01_data", "processed", "spending_clean.rds"))
panel    <- readRDS(here::here("01_data", "processed", "spending_panel.rds"))
```

## El Marco Institucional del Gasto Agropecuario

La arquitectura institucional del sector agropecuario boliviano involucra múltiples entidades con mandatos diferenciados pero frecuentemente superpuestos. Comprender esta estructura es esencial para interpretar correctamente los datos de gasto y formular recomendaciones de política viables.

### Entidades del Nivel Central

**MDRyT — Ministerio de Desarrollo Rural y Tierras**
Entidad rectora del sector agropecuario. Responsable de la planificación, regulación y coordinación de políticas. Administra directamente algunos programas de extensión y apoyo a la producción, aunque parte de sus funciones operativas han sido desconcentradas a entidades descentralizadas.

**INIAF — Instituto Nacional de Innovación Agropecuaria y Forestal**
Entidad descentralizada responsable de la investigación y extensión agropecuaria. Gestiona el banco de germoplasma nacional, produce semillas certificadas y ofrece servicios de asistencia técnica. Creado en 2008, absorbió funciones del ex-SIBTA.

**SENASAG — Servicio Nacional de Sanidad Agropecuaria e Inocuidad Alimentaria**
Responsable de la sanidad animal y vegetal, inocuidad alimentaria y control de insumos agropecuarios. Opera con tasas y aranceles propios además del presupuesto fiscal.

**EMAPA — Empresa de Apoyo a la Producción de Alimentos**
Empresa pública creada en 2007 para garantizar la seguridad alimentaria mediante la compra de productos a precios garantizados (trigo, maíz, arroz, soya) y su distribución a precios subsidiados. Elemento central de la política de soberanía alimentaria.

**BDP — Banco de Desarrollo Productivo**
Ofrece líneas de crédito a tasas subsidiadas para el sector agropecuario, financiadas parcialmente con recursos del Tesoro General del Estado.

**INRA — Instituto Nacional de Reforma Agraria / Fondo Tierra**
Administra el proceso de saneamiento y titulación de tierras. El Fondo Tierra facilita el acceso a la tierra para comunidades indígenas y campesinas.

**MMAyA — Ministerio de Medio Ambiente y Agua**
Aunque no es una entidad agropecuaria per se, gestiona la infraestructura de riego a través del programa Mi Agua y el Viceministerio de Recursos Hídricos, con impacto directo en la productividad agrícola.

### Presupuesto por Entidad

```{r}
#| label: fig-spending-institution
#| fig-cap: "Gasto agropecuario ejecutado por institución, Bolivia"
spending |>
  filter(!is.na(institution), !is.na(executed_usd)) |>
  group_by(year, institution) |>
  summarise(executed_usd = sum(executed_usd, na.rm=TRUE), .groups="drop") |>
  group_by(institution) |>
  filter(sum(executed_usd, na.rm=TRUE) > 0) |>
  ungroup() |>
  ggplot(aes(x = year, y = executed_usd / 1e6, fill = institution)) +
  geom_col(position = "stack") +
  scale_fill_manual(values = WB_PALETTE) +
  scale_y_continuous(labels = scales::dollar_format(suffix = "M")) +
  labs(x = NULL, y = "USD millones (constantes 2015)", fill = "Institución",
       caption = "Fuente: BOOST/SIIF. Elaboración propia.") +
  theme(legend.position = "bottom",
        legend.text = element_text(size = 8))
```

## Tasa de Ejecución Presupuestal

La brecha entre presupuesto aprobado y ejecutado es un indicador de eficiencia institucional y capacidad de absorción. Una baja tasa de ejecución puede indicar problemas en: (i) planificación y formulación presupuestal, (ii) capacidad de contratación pública, (iii) disponibilidad de unidades ejecutoras certificadas.

```{r}
#| label: fig-exec-rate-institution
#| fig-cap: "Tasa de ejecución presupuestal por institución"
spending |>
  filter(!is.na(exec_rate), !is.na(institution)) |>
  group_by(institution) |>
  summarise(
    avg_exec_rate = mean(exec_rate, na.rm = TRUE),
    n_years       = n_distinct(year),
    .groups = "drop"
  ) |>
  filter(n_years >= 3) |>
  mutate(below_90 = avg_exec_rate < 0.90) |>
  ggplot(aes(x = reorder(institution, avg_exec_rate),
             y = avg_exec_rate * 100,
             fill = below_90)) +
  geom_col() +
  geom_hline(yintercept = 90, linetype = "dashed", color = WB_RED) +
  coord_flip() +
  scale_fill_manual(values = c("FALSE" = WB_TEAL, "TRUE" = WB_ORANGE), guide = "none") +
  scale_y_continuous(limits = c(0, 105),
                     labels = scales::percent_format(scale=1)) +
  labs(x = NULL, y = "Tasa de ejecución promedio (%)",
       caption = "Línea roja = 90%. Naranja = debajo del umbral.\nFuente: BOOST/SIIF. Elaboración propia.")
```
