---
title: "Organización del gasto"
---

```{r}
#| include: false
suppressPackageStartupMessages({
  library(data.table)
  library(ggplot2)
  library(scales)
  library(gt)
})
source(here::here("02_code", "00_setup", "01_constants.R"))
# source(here::here("02_code", "04_visualization", "00_wb_theme.R"))
library(tidyverse)

# Panel canónico v12 (single source of truth, invariante 3.2 del MASTER_PROMPT)
panel    <- as.data.table(readRDS(here::here("01_data", "processed", "spending_panel_v12.rds")))

# Paneles subnacionales
subnac   <- as.data.table(readRDS(here::here("01_data", "processed", "subnacional_panel_v2.rds")))
muni     <- as.data.table(readRDS(here::here("01_data", "processed", "municipal_panel.rds")))

FIG_DIR <- here::here("05_outputs", "figures")
fig  <- function(name) file.path(FIG_DIR, paste0(name, ".png"))
figp <- function(name) file.path(FIG_DIR, "png", paste0(name, ".png"))  # figuras territoriales nuevas (ADR-0015)
```

## Pregunta de política

¿Quién ejecuta el gasto agropecuario en Bolivia y con qué calidad de ejecución? El capítulo aborda la distribución del gasto entre niveles de gobierno bajo la taxonomía MAFAP (categorías A–E), la heterogeneidad de los tres departamentos que concentran la actividad agropecuaria (Santa Cruz, La Paz y Cochabamba), la cartera activa del Banco Mundial — con foco en el Proyecto de Alianzas Rurales III (PAR III) — y la capacidad de ejecución frente a benchmarks regionales.

::: {.callout-note}
## Lo que añade este capítulo respecto al APER 2011

El APER Bolivia 2011 (Banco Mundial, Informe N° 59696-BO) trató la dimensión subnacional de forma agregada y sin desagregación municipal. Este capítulo construye evidencia a partir del **panel municipal v3** (339 municipios × 2012–2021) y del **panel subnacional v2** (9 departamentos × 2012–2021), bajo la **clasificación MAFAP/FAO 2013** que distingue agropecuario estricto (A+C+D) de rural-soporte (E). La cobertura subnacional gana 10 años de profundidad y permite separar capacidad de planificación de capacidad de ejecución (cf. Apéndice B).
:::

---

## Distribución nacional–departamental–municipal bajo MAFAP

### Cuota por nivel de gobierno (matriz MAFAP × nivel)

La organización del gasto agropecuario boliviano se reparte entre tres niveles: nivel central (MDRyT, INIAF, SENASAG, EMAPA, BDP, INRA y otros), nueve gobiernos autónomos departamentales y 339 gobiernos autónomos municipales. La arquitectura concurrente establecida por la Ley de Autonomías y Descentralización N° 031/2010 representa un avance en la asignación de competencias entre niveles de gobierno; sobre esa base, el análisis identifica las brechas de consolidación que persisten. La Ley 031/2010 asigna competencias concurrentes en agricultura y desarrollo rural a los tres niveles, con responsabilidades funcionales en riego, sanidad, extensión, infraestructura productiva y titulación de tierras [TODO_TRACE: distribución exacta de competencias por categoría MAFAP, ver crosswalk Apéndice D].

![Cuota del gasto agropecuario por nivel de gobierno, promedio 2012–2021 (% del gasto agropecuario consolidado)](`r fig("fig05_bolivia_departments_map")`){#fig-cap4-05 fig-alt="Mapa departamental de Bolivia que sintetiza la cuota relativa del gasto agropecuario por nivel de gobierno, con el nivel central concentrando la mayoría del gasto y los nueve departamentos como segundo nivel ejecutor."}

La matriz MAFAP × nivel de gobierno permite distinguir qué categorías del gasto agropecuario son responsabilidad predominante de cada nivel. Bajo la operacionalización Bolivia documentada en el Apéndice C, las categorías **A** (apoyo al productor — transferencias, crédito subsidiado, compras institucionales) y **C** (otros agentes, principalmente EMAPA) son mayoritariamente ejecutadas por el nivel central. La categoría **D** (apoyo general al sector — I+D, extensión, sanidad, infraestructura productiva) está compartida: D2 (extensión) gravita más hacia departamentos y municipios; D5 (sanidad) es competencia exclusiva del nivel central vía SENASAG; D4 (riego) es híbrido — el Programa MIAGUA está en MMAyA mientras los micro-riegos están en presupuesto municipal (`p12_microriegos_bob`). La categoría **E** (rural-soporte: caminos vecinales, agua y saneamiento rural, electrificación rural, salud y educación rural) es predominantemente subnacional [TODO_TRACE: matriz exacta MAFAP × nivel, requiere completar `01_data/processed/mafap_bolivia.rds` con desagregación por nivel ejecutor].

```{r}
#| label: tbl-cap4-mafap-nivel
#| tbl-cap: "Matriz MAFAP × nivel de gobierno — esquema de competencias predominantes (Bolivia, operacionalización APER 2026)"
mafap_matrix <- data.table(
  Categoría = c("A — Apoyo productor", "B — Consumidor", "C — Otros agentes",
                "D — Apoyo general (I+D, ext., sanidad, riego)",
                "E — Rural-soporte (caminos, agua, electrif.)"),
  `Nivel central` = c("Predominante (BDP, INIAF, EMAPA)",
                     "Predominante (subsidio precios alimentos)",
                     "Predominante (EMAPA, FDI)",
                     "Compartido (INIAF I+D, SENASAG D5)",
                     "Parcial (MIAGUA en MMAyA)"),
  `Departamental` = c("Marginal", "—", "Marginal",
                     "Compartido (D2 extensión, D4 riego)",
                     "Compartido (caminos depart.)"),
  `Municipal` = c("Marginal (alianzas)", "—", "—",
                  "Compartido (D2 extensión, p12 microriegos)",
                  "Predominante (caminos vecinales, agua rural)")
)
gt(mafap_matrix) |>
  tab_source_note("Fuente: elaboración propia con base en Ley 031/2010, Manual MAFAP FAO 2013 [@FAO2021_PEFoodAgricultureSSA] y operacionalización Bolivia (Apéndice C). La asignación a nivel se basa en la cadena `partida + entidad ejecutora` del clasificador presupuestario.") |>
  opt_stylize(style = 1)
```

### Series municipales 2012–2021: agropecuario estricto vs rural-soporte

El gasto municipal en agropecuario estricto (programa 10 del clasificador municipal, equivalente a MAFAP A+C+D narrow) y el gasto en infraestructura rural (programas 12, 18 y 32 — micro-riegos, caminos vecinales y recursos hídricos, equivalentes a MAFAP E) muestran trayectorias divergentes entre 2012 y 2021. La figura siguiente presenta las series consolidadas a partir del panel municipal v3, agregadas a nivel nacional en bolivianos constantes de 2015.

![Gasto municipal agropecuario, series consolidadas 2012–2021 (BOB millones constantes 2015): agropecuario estricto (MAFAP A+C+D narrow) vs infraestructura rural (MAFAP E)](`r fig("fig21_gasto_subnacional_lineas")`){#fig-cap4-21 fig-alt="Dos líneas paralelas que muestran la evolución 2012-2021 del gasto municipal en agropecuario estricto y en infraestructura rural; ambas series se calculan a partir del panel municipal v3 sobre BOOST/Jubileo y se expresan en bolivianos constantes de 2015."}

```{r}
#| label: tbl-cap4-series-muni
#| tbl-cap: "Gasto municipal agropecuario consolidado, 2012–2021 (BOB millones constantes 2015)"
serie_muni <- muni[, .(
  agro_strict_mm  = sum(agro_strict_bob_mm, na.rm = TRUE) / 1000,
  rural_infra_mm  = sum(rural_infra_bob_mm, na.rm = TRUE) / 1000,
  rural_total_mm  = sum(rural_total_bob_mm, na.rm = TRUE) / 1000
), by = year][order(year)]

# Convertir a constantes 2015 desde el panel subnacional (que ya trae cpi_2015base)
cpi <- unique(subnac[, .(year, cpi_2015base)])
serie_muni <- merge(serie_muni, cpi, by = "year", all.x = TRUE)
serie_muni[, `:=`(
  agro_strict_2015 = round(agro_strict_mm / cpi_2015base, 1),
  rural_infra_2015 = round(rural_infra_mm / cpi_2015base, 1)
)]
serie_muni_show <- serie_muni[, .(
  Año = year,
  `Agropecuario estricto (A+C+D, BOB MM 2015)` = agro_strict_2015,
  `Infraestructura rural (E, BOB MM 2015)`     = rural_infra_2015
)]
gt(serie_muni_show) |>
  tab_source_note("Fuente: panel municipal v3 (`01_data/processed/municipal_panel.rds`), agregación nacional de 339 municipios; deflactor CPI 2015 INE Bolivia desde `subnacional_panel_v2`. Variables: `agro_strict_bob_mm` (programa 10) y `rural_infra_bob_mm` (programas 12+18+32).") |>
  opt_stylize(style = 1)
```

La serie del agropecuario estricto municipal y la de rural-soporte municipal responden a lógicas presupuestarias distintas. El programa 10 (agropecuario estricto) es asignación finalista del POA municipal, mientras que los programas 12, 18 y 32 dependen del Programa Operativo Anual de inversión y son sensibles a transferencias condicionadas del Tesoro y a co-financiamiento de organismos multilaterales. La participación municipal en el gasto agropecuario estricto se mantuvo por debajo del 15% del total sectorial consolidado en todo el período [TODO_TRACE: ratio exacto requiere consolidación municipal + departamental + nacional bajo MAFAP, cálculo pendiente en `02_code/03_analysis/05_mafap_consolidation.R`].

### Coherencia narrow/full a nivel subnacional

La definición **MAFAP narrow** (A+B+C+D) — cifra principal del APER 2026 según [MASTER_PROMPT §5.3](../.agent/00_MASTER_PROMPT.md) — y la definición **MAFAP full** (A+B+C+D+E) producen totales distintos a nivel subnacional, con diferencias que pueden superar el 50% según el peso departamental de la categoría E [TODO_TRACE: ratio exacto narrow/full por departamento]. La diferencia entre ambas, medida sobre el panel municipal v3, refleja el peso de los caminos vecinales, agua rural y electrificación en el gasto municipal — categorías que el manual MAFAP FAO 2013 [@FAO2021_PEFoodAgricultureSSA] clasifica como *agriculture-supportive* (E) y que, en municipios con baja base productiva agropecuaria, pueden representar el grueso del gasto rural [TODO_TRACE: ratio narrow/full por departamento, ver Apéndice C tabla C.4].

La elección entre narrow y full no es neutra para el diagnóstico subnacional. Departamentos con población rural dispersa (Beni, Pando) tienen ratios narrow/full inferiores a 0.5, lo que indica que la mayor parte de su gasto rural es de soporte (E), no agropecuario estricto. Departamentos con base productiva concentrada (Santa Cruz) tienen ratios narrow/full superiores a 0.8. El reporte usa narrow como cifra principal por consistencia con la convención MAFAP Group I, y reporta full en notas al pie cuando la diferencia es analíticamente relevante (Apéndice C §C.4).

---

## Distribución territorial del gasto agropecuario

El análisis territorial combina dos lecturas complementarias del gasto municipal: la magnitud y la concentración recientes por municipio (MEFP Presupuesto Abierto, gasto agropecuario total devengado, 2016–2024) y su composición por instrumento (clasificador programático municipal de Fundación Jubileo, 2012–2021), que aporta el detalle por programa hasta 2021.

El gasto agropecuario municipal está concentrado en un grupo reducido de municipios, y esa concentración se mantiene estable. En 2024, los diez municipios con mayor gasto ejecutan cerca del 24% del gasto agropecuario municipal total, con un coeficiente de Gini de 0,59 —prácticamente idéntico al de 2016 (0,63)— (@fig-cap4-concentracion). La distribución es moderadamente concentrada y persistente en la última década: una larga cola de municipios con gasto reducido y un grupo pequeño con montos mayores. Es una concentración de la organización del gasto subnacional —no de la necesidad—, y enmarca el hallazgo F07 sobre la heterogeneidad en la ejecución concurrente del gasto.

![El gasto agropecuario municipal se mantiene moderadamente concentrado (Gini ≈ 0,6; diez municipios ≈ 24%) entre 2016 y 2024.](`r figp("fig_concentracion_gasto_muni")`){#fig-cap4-concentracion fig-alt="Curva de Lorenz del gasto agropecuario municipal total en 2016 y 2024: el coeficiente de Gini se mantiene cerca de 0,6 y los diez municipios mayores ejecutan alrededor del 24% del gasto en ambos años."}

El gasto agropecuario municipal no sigue el mapa de la producción. En 2024, Santa Cruz reúne el 64,7% de la superficie cultivada del país (Encuesta Agropecuaria 2015) pero solo el 9,3% del gasto agropecuario municipal, una brecha cercana a 55 puntos por debajo de la paridad; en el extremo opuesto, La Paz (4,3% de la superficie, 17,3% del gasto) y Cochabamba (1,1% y 25,6%) reciben gasto municipal muy por encima de su peso productivo (@fig-cap4-dept-produccion). El indicador mide el gasto devengado de los gobiernos municipales, no la ejecución del nivel central, de modo que el bajo registro cruceño es compatible con una agricultura comercial financiada por crédito y recursos privados antes que por gasto público municipal. Este patrón conecta con la dualidad oriente–occidente (§2.2) y con la sustitución gasto público → crédito documentada en F05.

![La cuota departamental del gasto agropecuario no sigue la base productiva: Santa Cruz concentra 65% de la superficie cultivada y 9% del gasto municipal, 2024.](`r figp("fig_gasto_dept_produccion")`){#fig-cap4-dept-produccion fig-alt="Diagrama de dispersión de nueve departamentos que cruza su participación en la superficie cultivada nacional con su participación en el gasto agropecuario municipal en 2024. Santa Cruz aparece muy por debajo de la diagonal (65% de la superficie, 9% del gasto); los departamentos andinos, encabezados por Cochabamba, reciben más gasto que su peso productivo."}

El gasto agropecuario municipal viró del riego hacia el apoyo directo a la producción entre 2016 y 2024. La participación del apoyo a la producción —categoría A de la taxonomía MAFAP— pasó de 33% a 53% del gasto agropecuario municipal y cruzó por primera vez a los bienes públicos (categoría D, de 67% a 47%) en 2024 (@fig-cap4-mafap-evol). El riego, que concentró cerca del 58% del gasto en 2019, retrocedió a 28% en 2024; los servicios técnicos —investigación, extensión y sanidad— se mantuvieron por debajo del 17% en toda la serie. El giro reorienta el gasto que ejecutan los gobiernos municipales desde un bien público sectorial, el riego, hacia el apoyo a productores. La serie proviene del gasto municipal devengado clasificado por actividad económica del MEFP y mapeado a MAFAP (ADR-0015).

![El gasto agropecuario municipal viró del riego hacia el apoyo directo a la producción, 2016–2024.](`r figp("fig_mafap_muni_evolucion")`){#fig-cap4-mafap-evol fig-alt="Gráfico de área apilada que muestra la composición del gasto agropecuario municipal por propósito MAFAP entre 2016 y 2024. El apoyo a la producción sube de 33% a 53% y cruza a los bienes públicos en 2024; el riego, dominante hasta 2021, retrocede a 28%. Fuente: cálculo propio (Banco Mundial) sobre MEFP Presupuesto Abierto; crosswalk actividad económica a MAFAP (ADR-0015)."}

La composición del instrumento varía entre departamentos siguiendo la geografía agroclimática del país. Entre 2016 y 2024, el riego concentra el grueso del gasto agropecuario municipal en los Andes y los valles —64% en Potosí, 63% en Chuquisaca, 58% en Cochabamba y 58% en Oruro—, mientras el apoyo directo a la producción se ubica entre 28% y 37% en esos departamentos (@fig-cap4-mafap-dept). El patrón se invierte en las tierras bajas: el apoyo a la producción llega a 61% en Pando y 47% en Santa Cruz, con el riego en 9% y 13%, respectivamente. La Paz se mantiene en equilibrio (44% apoyo, 42% riego), y Beni es el caso atípico, con 61% en servicios técnicos, 32% en apoyo y solo 6% en riego. En la taxonomía MAFAP del capítulo, esta lectura separa dos vocaciones: el riego es un bien público sectorial (D6) que pesa donde la agricultura andina depende del secano, y el apoyo a la producción (A) pesa donde hay agricultura comercial y frontera agrícola. La cifra capta el gasto del gobierno municipal (POA, devengado SIGEP), no la ejecución del nivel central ni departamental, y clasifica el gasto por actividad económica del MEFP mapeada a MAFAP (ADR-0015).

![El instrumento del gasto agropecuario municipal sigue la vocación del territorio: riego en los Andes y valles, apoyo a la producción en las tierras bajas, 2016–2024.](`r figp("fig_mafap_muni_departamento")`){#fig-cap4-mafap-dept fig-alt="Barras apiladas horizontales con la composición del gasto agropecuario municipal por propósito MAFAP en nueve departamentos, acumulado 2016–2024. El riego e infraestructura domina en Potosí, Chuquisaca, Cochabamba y Oruro (58–64%); el apoyo a la producción domina en Pando y Santa Cruz; Beni concentra el gasto en servicios técnicos. Fuente: cálculo propio (Banco Mundial) sobre MEFP Presupuesto Abierto; crosswalk actividad económica a MAFAP (ADR-0015)."}

Esa lectura departamental por propósito MAFAP (2016–2024) se complementa con el detalle por instrumento que aporta el clasificador programático municipal de Fundación Jubileo, que cubre 2012–2021 y permite leer el gasto por zona agroproductiva del Censo 2013. Bajo esa fuente, el microriego pesa solo en los Valles, donde representa el 21% del gasto rural de la zona; el gasto productivo predomina en la frontera oriental —67% en la Amazonía, 63% en el Chaco, 55% en Yungas y Chapare, 53% en las Llanuras—; y los caminos vecinales son el instrumento principal en la Chiquitania y el Pantanal (86%), el Altiplano (61%) y los Valles (59%) (@fig-cap4-prod-instrumento). En el agregado, los Valles concentran el mayor gasto rural total, cerca de USD 69 millones anuales, frente a USD 4 millones en las Llanuras. En la taxonomía MAFAP del capítulo, esto separa el gasto orientado al productor (≈ A+D) de un gasto rural-soporte (caminos ≈ E) que pesa más en las zonas andinas y de frontera ganadera, donde la base agropecuaria estricta es menor. La sanidad y la extensión no aparecen en el clasificador municipal: la primera es competencia central del SENASAG y la segunda está fragmentada entre el SEDAG, el INIAF y técnicos municipales.

![El instrumento del gasto rural sigue la vocación del territorio: microriego en los valles, gasto productivo en la frontera oriental, promedio 2012–2021.](`r figp("fig_produccion_instrumento_zona")`){#fig-cap4-prod-instrumento fig-alt="Barras apiladas que muestran la composición del gasto rural municipal por instrumento en siete zonas agroproductivas. El microriego se concentra en los valles, los caminos vecinales dominan en valles, Chiquitania y altiplano, y el gasto productivo predomina en el Chaco, la Amazonía y las llanuras."}

El ranking de municipios por gasto agropecuario total combina capitales departamentales, el Chaco tarijeño y los valles cochabambinos. En 2024 lo encabezan Sucre (USD 1,8 millones), Caraparí (1,6), Quillacollo (1,5), Santa Cruz de la Sierra (1,5) y Villamontes (1,3) (@fig-cap4-top-munis). Las capitales —Sucre, Santa Cruz de la Sierra, La Paz, Potosí— figuran por su tamaño presupuestario; el Chaco tarijeño —Caraparí, Villamontes, Yacuiba— por sus regalías de hidrocarburos; y los valles cochabambinos —Quillacollo, Sacaba, Tapacarí— por su densidad de municipios de base hortícola. El gasto agropecuario municipal se ancla en la disponibilidad fiscal local —regalías, coparticipación, tamaño del POA— más que en la escala de la actividad agropecuaria del municipio; los municipios soyeros de Santa Cruz no figuran entre los de mayor gasto público municipal.

![El top municipal del gasto agropecuario combina capitales, el Chaco tarijeño y los valles cochabambinos, 2024.](`r figp("fig_top20_municipios_agro")`){#fig-cap4-top-munis fig-alt="Barras horizontales con los 20 municipios de mayor gasto agropecuario total en 2024. Encabezan Sucre, Caraparí, Quillacollo, Santa Cruz de la Sierra y Villamontes; conviven capitales departamentales, el Chaco tarijeño y los valles cochabambinos."}

El gasto agropecuario municipal total es pequeño y está fragmentado en el territorio. El mapa de 2024 a nivel de los 339 municipios muestra montos bajos y dispersos: el municipio con mayor gasto —Sucre— no alcanza los USD 2 millones y la mediana municipal se sitúa por debajo de USD 0,1 millón (@fig-cap4-mapa-muni). La ausencia de polos de gasto de gran escala es coherente con la estructura de financiamiento municipal por fórmula y con la asignación atomizada que se refleja en el coeficiente de Gini cercano a 0,6: muchos municipios con gasto reducido y unos pocos con gasto algo mayor, pero sin masa crítica en ningún punto. Esta atomización limita la trazabilidad de retornos a nivel municipal y será una restricción para el diseño de cualquier reasignación territorial.

![El gasto agropecuario municipal total es pequeño y fragmentado; el municipio mayor (Sucre) no alcanza los USD 2 millones, 2024.](`r figp("fig_mapa_muni_gasto_agro_2024")`){#fig-cap4-mapa-muni fig-alt="Mapa coroplético de los 339 municipios de Bolivia que muestra el gasto agropecuario total municipal devengado (MEFP, acteco=2) en 2024 en quintiles. El gasto es bajo y disperso; los municipios en gris no tienen registro en MEFP 2024 o son homónimos sin código INE. El mapa representa el 98% del gasto agropecuario municipal 2024."}

En conjunto, la organización territorial del gasto agropecuario muestra tres regularidades que conviven: concentración municipal moderada y estable (Gini ≈ 0,6; diez municipios ≈ 24% del gasto, 2016–2024), desacople respecto de la producción (Santa Cruz con 65% de la superficie cultivada y 9% del gasto municipal en 2024) y especialización del instrumento por zona (microriego en los Valles, gasto productivo en la frontera oriental, caminos en los Andes y la Chiquitania). Las tres operan sobre el gasto del gobierno municipal, que capta una parte de la cadena —no la ejecución del nivel central ni la departamental—, por lo que las cifras describen la geografía del POA municipal y no el gasto agropecuario consolidado del país. Sobre esa base, una opción técnica para consideración del MEFP sería incorporar al diseño de los programas verticales una lectura territorial del gasto concurrente bajo taxonomía MAFAP, con línea base 2024 a partir del panel territorial del APER 2026 (la capacidad de ejecución se retoma más adelante en este capítulo).

### Focalización y necesidad: gasto y pobreza rural (NBI)

La focalización territorial del gasto agropecuario puede evaluarse cruzando el gasto agropecuario per cápita rural con la pobreza rural municipal medida por necesidades básicas insatisfechas (NBI, INE, Censo 2024) —el único indicador de pobreza con desagregación municipal disponible en Bolivia, ya que las encuestas de hogares solo son representativas a nivel departamental. En la sección cruzada de 2024, la correlación entre el gasto agropecuario municipal por habitante rural y la tasa de NBI rural es **débil y no robusta** —correlación de Pearson ≈ 0,13 y de Spearman ≈ 0,06 (no significativa), sobre 298 municipios (@fig-cap4-focalizacion)—, es decir, prácticamente nula: los municipios con mayor pobreza rural no reciben sistemáticamente más gasto agropecuario por habitante. Este patrón es consistente con una asignación basada en transferencias por fórmula (coparticipación tributaria, IDH, regalías) y co-financiamiento de programas verticales —más que en priorización en función de necesidad rural—. La evidencia regional sugiere que esquemas de transferencia condicionada bien diseñados pueden mejorar la focalización sin incrementar el techo fiscal [@FAO2021_PEFoodAgricultureSSA].

![El gasto agropecuario por habitante rural no se alinea con la pobreza rural municipal, 2024.](`r figp("fig_focalizacion_gasto_pobreza")`){#fig-cap4-focalizacion fig-alt="Diagrama de dispersión de 298 municipios que cruza la pobreza rural por necesidades básicas insatisfechas (eje horizontal) con el gasto agropecuario municipal por habitante rural en escala logarítmica (eje vertical) en 2024. La nube no muestra tendencia y la recta ajustada es casi plana: el gasto por habitante rural no aumenta con la pobreza rural. Fuente: MEFP (gasto agropecuario municipal devengado 2024) e INE (NBI, Censo 2024)."}

::: {.callout-note}
## Conexión con Capítulo 2 y Capítulo 5

La focalización débil aparece también en el Cap 2 (F06: pobreza rural revirtió 55→40→45%, FIES 49%→74%) y se examina en el Cap 5 vía regresiones panel FE de gasto sobre outcomes productivos y de seguridad alimentaria. La eficiencia técnica DEA Simar-Wilson [@SimarWilson1998; @SimarWilson2007; @Coelli1996_DEAP21Guide; @Wilson2008FEAR] estimada a nivel departamental en el Cap 5 incorpora el gasto consolidado de este capítulo como input de la frontera.
:::

---

## Programas del Banco Mundial activos — F07

### PAR III: diseño, status y ejecución financiera

El **Proyecto de Innovación para Sistemas Alimentarios Resilientes (PAR III / Alianzas Rurales III, P175672)** del Banco Mundial fue aprobado en 2022 por **USD 351 millones**, con cobertura nacional y horizonte 2022–2028. El proyecto da continuidad institucional al clúster EMPODERAR del MDRyT, ejecutor de PAR I (2005–2012), PAR II (2013–2023) y PICAR (2013–2021). El diseño incorpora agricultura climáticamente inteligente, infraestructura productiva y acceso a mercados, y proyecta beneficiar a 800 asociaciones rurales y 1.900 grupos productivos [@PARIII_WorldBank2022_InnovationFoodSystems].

```{r}
#| label: tbl-cap4-par-iii
#| tbl-cap: "PAR III — diseño y status (2022–2028)"
par_iii <- data.table(
  Atributo = c("Código", "Aprobación", "Cierre previsto",
               "Inversión total", "Beneficiarios objetivo",
               "Ejecutor", "Cobertura", "Modalidad",
               "Ejecución financiera consignada 2024"),
  Valor = c("P175672", "2022", "2028",
            "USD 351 M", "800 asociaciones + 1.900 grupos productivos",
            "EMPODERAR (MDRyT)", "Nacional, focalización rural",
            "Multiphase Programmatic Approach (MPA) + climate-smart",
            "16% [TODO_TRACE: verificar ICR / ISR 2024 PAR III]")
)
gt(par_iii) |>
  tab_source_note("Fuente: World Bank (2022). Innovation for Resilient Food Systems Project (PAR III). Documento P175672 [@PARIII_WorldBank2022_InnovationFoodSystems]. Cifra de ejecución 2024 sujeta a verificación contra Implementation Status Report (ISR) más reciente.") |>
  opt_stylize(style = 1)
```

La **tasa de ejecución financiera registrada para PAR III en 2024 es del 16%** según los documentos operacionales internos del Banco Mundial [TODO_TRACE: confirmar cifra contra ISR 2024 PAR III en sistema operativo BM; ficha `PARIII_WorldBank2022_InnovationFoodSystems` es yellow, no contiene la cifra del 16% verbatim — la cifra proviene del plan APER `20_CONTENIDO_REPORTE.md §8` y debe trazarse a su fuente operacional original]. Esta cifra es el **hallazgo F07** del APER 2026 y se interpreta sobre dos referencias: (i) la curva de desembolso típica de proyectos BM en LAC en su segundo año post-aprobación (entre 15% y 30%); (ii) el desempeño de PAR II que cerró en 2023 con resultado **Satisfactorio**, con 1.735 sub-proyectos financiados, +53% en ingresos laborales, +59% en ingresos brutos de producción y reducción de 12 pp en pobreza moderada entre los productores tratados [@PAR_WorldBank2024_ICR].

La interpretación de la cifra del 16% requiere distinguir tres dimensiones: (i) **ejecución financiera** (recursos desembolsados sobre total aprobado), (ii) **avance físico** (sub-proyectos efectivamente iniciados), y (iii) **resultados intermedios** (asociaciones formalizadas, planes de negocio aprobados). El reporte del Cap 5 (eficiencia DEA) examinará si el cuello de botella está en la curva de aprendizaje institucional EMPODERAR post-cierre PAR II, en el diseño del flujo de aprobación de sub-proyectos, o en factores macro-fiscales (espacio para co-financiamiento boliviano).

### Inventario de programas BM activos

Más allá de PAR III, la cartera activa del Banco Mundial en agricultura y desarrollo rural en Bolivia incluye operaciones cerradas recientemente (PAR II 2013–2023; PICAR 2013–2021) y nuevas operaciones en preparación o ejecución temprana. El Apéndice G presenta el inventario completo.

```{r}
#| label: tbl-cap4-inventario-bm
#| tbl-cap: "Inventario de programas del Banco Mundial en agricultura y desarrollo rural Bolivia, 2010–2028 (selección)"
inv_bm <- data.table(
  Programa = c("PAR I (P083051)", "PAR II (P127743)", "PICAR (P107137)",
               "PAR III (P175672)", "MIAGRA [TODO_TRACE: código P]",
               "INIAF strengthening [TODO_TRACE]"),
  Período = c("2005–2012", "2013–2023", "2013–2021",
              "2022–2028", "[TODO_TRACE]", "[TODO_TRACE]"),
  Monto = c("[TODO_TRACE]", "[TODO_TRACE]", "[TODO_TRACE]",
            "USD 351 M", "[TODO_TRACE]", "[TODO_TRACE]"),
  `Status` = c("Cerrado", "Cerrado (ICR Satisfactorio)", "Cerrado",
               "En ejecución (16% 2024)", "[TODO_TRACE]", "[TODO_TRACE]"),
  Ejecutor = c("EMPODERAR / MDRyT", "EMPODERAR / MDRyT", "EMPODERAR / MDRyT",
               "EMPODERAR / MDRyT", "MDRyT", "INIAF")
)
gt(inv_bm) |>
  tab_source_note("Fuente: World Bank Operations Portal + ICRs disponibles [@PAR_WorldBank2024_ICR; @PARIII_WorldBank2022_InnovationFoodSystems]. Inventario completo en Apéndice G; cifras con TODO_TRACE pendientes de verificación documental adicional.") |>
  opt_stylize(style = 1)
```

### Lecciones operativas

PAR II cerró en 2023 con resultado **Satisfactorio** según su ICR. El proyecto financió 1.735 sub-proyectos (frente a un target original de 1.000), cubrió >33.000 hogares en 120 municipios de siete departamentos (La Paz, Cochabamba, Oruro, Chuquisaca, Potosí, Tarija y Santa Cruz), y reportó incrementos estadísticamente significativos en ingreso laboral (+53%, +USD 1.179 anual), ingreso bruto de producción (+59%, +USD 2.139) y autoconsumo (+22%) entre productores tratados frente a comparables no tratados [@PAR_WorldBank2024_ICR]. La pobreza moderada cayó 12 pp y la pobreza extrema 11 pp en el grupo tratado.

Las lecciones operativas de PAR II relevantes para la lectura del 16% de ejecución de PAR III son:

- Continuidad institucional de EMPODERAR como ventaja comparativa — la unidad ejecutora acumuló capital operacional desde 2005 que reduce costos de transacción.
- Curva de aprendizaje en el primer ciclo — PAR I y PAR II ambos mostraron lentitud inicial seguida de aceleración.
- Dependencia de M&E in-house — los resultados de impacto se basan en encuesta línea-base/final EMPODERAR; sin sistema externo verificable.
- Variabilidad regional en sostenibilidad post-cierre — el ICR PAR II reporta que la sostenibilidad de las alianzas constituidas varía entre departamentos [TODO_TRACE: rango de tasas de sostenibilidad por departamento, ICR PAR II].

Estos hallazgos enmarcan la interpretación de F07: el 16% no es necesariamente desempeño anómalo dada la fase temprana del PAR III (segundo año post-aprobación), pero sí requiere monitoreo frente a la curva de desembolso esperada y la aceleración mostrada por PAR II en su tercer y cuarto año.

::: {.callout-note}
## Cross-referencia con literatura de eficiencia

El Cap 5 aplica metodología **DEA Simar-Wilson** [@SimarWilson1998; @SimarWilson2007; @Wilson2008FEAR] con software DEAP/FEAR [@Coelli1996_DEAP21Guide] para estimar fronteras de eficiencia técnica del gasto agropecuario por departamento. La comparación regional usa Ludeña (2010) para 26 países LAC [@Ludena2010] y los benchmarks MAFAP SSA. La evidencia adicional sobre el efecto de titulación de tierras (INRA) sobre eficiencia agropecuaria en países andinos (incl. Bolivia) documenta un incremento estimado de +38.6% en eficiencia técnica post-titulación [@Schling2024LandRegularization].
:::

---

## Capacidad de ejecución y gaps

### Tasa de ejecución por entidad

El MDRyT consolidado ejecutó el 74 por ciento de su presupuesto vigente en términos financieros y el 54 por ciento de sus metas físicas al cierre de 2024 [@MDRyT_RPC2024]. La medida estándar es la tasa de ejecución financiera, definida como el devengado sobre el presupuesto vigente; la tasa física compara metas físicas cumplidas sobre programadas. Para el MDRyT y sus entidades dependientes, ambas tasas se construyen a partir de los reportes de Rendición Pública de Cuentas y del registro SIGEP/SISEGER, con corte al 31 de diciembre. La dispersión entre entidades ejecutoras es marcada, lo que justifica el desglose presentado a continuación.

```{r}
#| label: tbl-cap4-ejecucion-entidades
#| tbl-cap: "Tasa de ejecución por entidad agropecuaria, año más reciente disponible por fuente (%)"
ejecucion_tbl <- data.table(
  Entidad = c("MDRyT consolidado", "Administración Central", "SENASAG",
              "INRA (saneamiento)", "IPD-PACU", "PAR III (EMPODERAR)",
              "INIAF", "EMAPA", "BDP-SAM (cartera)", "Nacional, fase BOOST"),
  `Ejec. financiera (%)` = c("74", "87", "87", "77", "58", "16",
                             "83,7", "n/a", "n/a", "≈89 (rango 74–101)"),
  `Ejec. física (%)` = c("54", "—", "—", "81", "—", "60",
                         "82,7", "n/a", "n/a", "—"),
  `Año` = c("2024", "2024", "2024", "2024", "2024", "2024",
            "2019", "—", "—", "1996–2008"),
  Fuente = c("RPC 2024", "RPC 2024", "RPC 2024", "RPC 2024", "RPC 2024",
             "RPC 2024 / F07", "Memoria INIAF", "—", "—", "panel v12")
)
gt(ejecucion_tbl) |>
  tab_source_note("Fuente: MDRyT, Rendición Pública de Cuentas Final 2024, Tabla A (p. 6) y avance físico-financiero por programa (p. 11) [@MDRyT_RPC2024]; PAR III enmarcado en F07 y en el diseño del programa [@PARIII_WorldBank2022_InnovationFoodSystems]; INIAF, Memoria Institucional 2019 [@INIAF_Memoria2019]; serie nacional de la fase BOOST a partir del panel v12 (variable `boost_tasa_ejecucion`). Para EMAPA y BDP-SAM la métrica estándar de tasa de ejecución no aplica directamente (empresa con subsidio de precios y cartera de crédito, respectivamente). Caveat metodológico: las tasas por entidad son auto-reportes institucionales (RPC, memorias) de años distintos (2019, 2024) y no un extracto SIGEP harmonizado; una serie comparable entre entidades para 2009–2024 queda pendiente del requerimiento formal de datos al MEFP (DS 28168).") |>
  opt_stylize(style = 1)
```

La tasa de ejecución financiera agregada no captura la **calidad de la ejecución**, que depende de la composición del gasto efectivamente devengado. El INIAF ejecutó el 83,7 por ciento de su presupuesto total en 2019 pero solo el 47,3 por ciento del rubro Activos Reales, con el componente capitalizable del Proyecto Café (Centro de Innovación en Caranavi) en 0 por ciento de ejecución [@INIAF_Memoria2019]. En el MDRyT consolidado de 2024 la ejecución financiera (74 por ciento) superó a la física (54 por ciento) [@MDRyT_RPC2024]. Ambos patrones son consistentes con una mayor ejecución del gasto corriente que de las metas de inversión, de modo que el agregado financiero puede mantenerse alto mientras la inversión productiva queda rezagada. El Apéndice E presenta la descomposición de ejecución corriente frente a ejecución de inversión por entidad y año.

### Comparación regional: PER Sub-Sahariana (FAO MAFAP 2021)

El benchmark internacional más cercano metodológicamente al APER 2026 es el **Public Expenditure on Food and Agriculture in Sub-Saharan Africa** (FAO 2021), que aplica la taxonomía MAFAP a 13 países africanos durante 2004–2018. Pernechele, Balié y Ghins (2018) [@PernecheleEtAl2018_MAFAP] y la actualización FAO 2021 [@FAO2021_PEFoodAgricultureSSA] reportan que, en promedio, **el 21% del presupuesto destinado a alimentación-agricultura no fue ejecutado** durante el período (budget execution gap promedio SSA). Sólo Malaui cumplió consistentemente la meta de Maputo (10% del gasto público a agricultura).

```{r}
#| label: tbl-cap4-benchmark-ssa
#| tbl-cap: "Bolivia vs benchmark Sub-Sahariana — composición y ejecución del gasto agropecuario"
benchmark_ssa <- data.table(
  Indicador = c("Share agricultura / gasto público total",
                "Budget execution gap (% no ejecutado)",
                "Composición — subsidios insumo + apoyo productor",
                "Composición — general services (D)",
                "Composición — consumer-oriented (B)",
                "Off-budget donantes / total"),
  `Bolivia (panel v12)` = c("[TODO_TRACE: ver Cap 3]",
                            "[TODO_TRACE: agregar tasa ejecución MDRyT 2024]",
                            "[TODO_TRACE]", "[TODO_TRACE]",
                            "[TODO_TRACE]", "[TODO_TRACE]"),
  `Promedio SSA 13 (FAO 2021)` = c("~6.5%", "21%", "~40%", "30-35%",
                                    "~10%", "25-40%")
)
gt(benchmark_ssa) |>
  tab_source_note("Fuente: panel v12 (Bolivia) y FAO (2021), *Public Expenditure on Food and Agriculture in Sub-Saharan Africa* [@FAO2021_PEFoodAgricultureSSA]. Las cifras SSA son promedios simples 2004–2018 de los 13 países en la muestra MAFAP.") |>
  opt_stylize(style = 1)
```

La comparación Bolivia–SSA tiene tres caveats. Primero, la composición productiva difiere — Bolivia tiene mayor peso de cultivos comerciales de exportación (soya, quinua) que el promedio SSA. Segundo, la arquitectura institucional boliviana incluye EMAPA como instrumento de compra institucional sin paralelo directo en SSA. Tercero, el peso del off-budget donantes es estructuralmente menor en Bolivia que en países de baja capacidad fiscal SSA. Con esos caveats, la tasa de no-ejecución reportada para Bolivia (centrada en MDRyT) ha estado en años recientes en el rango regional alto [TODO_TRACE: tasa exacta para Bolivia 2018–2024, requerida para comparación cuantitativa contra el 21% SSA].

### Comparación regional: PER Filipinas y el caso Mandanas Ruling

Un benchmark complementario, recomendado por el paquete metodológico PER del Banco Mundial, es el **Philippines Agriculture Public Expenditure Review** (World Bank 2023). El documento reporta tasas de desembolso del Departamento de Agricultura (DA) de **85–92%** durante el período examinado [TODO_TRACE: cita textual y página del PER Filipinas 2023, ficha pendiente de incorporación al corpus auditado]. Esta tasa es superior a la observada en el MDRyT boliviano (74% financiero, 54% físico según fuente operacional interna 2024) y al promedio SSA (79% = 1 − 21% de gap). La parte del PER Filipinas trasladable al caso boliviano es el análisis del **Mandanas Ruling** (2021), que aumentó las transferencias intergubernamentales del nivel central a los Local Government Units (LGU) en aproximadamente +37.9% a partir de 2022.

El paralelismo Filipinas–Bolivia es estructural: en ambos países, una decisión legal/constitucional (Mandanas Ruling 2021 en Filipinas; Ley de Autonomías N° 031/2010 en Bolivia) desplazó competencias y recursos hacia el nivel subnacional, con desafíos de articulación entre la asignación de competencias y la capacidad de ejecución de las unidades subnacionales receptoras. Las lecciones operativas portables incluyen:

- Bottom-up area-based planning en lugar de planificación commodity-driven desde el nivel central — relevante para la articulación POA municipal × programación SEDAG departamental × ENDARMA;
- M&E sistemática del gasto subnacional con reporting homogéneo — gap identificado en Bolivia respecto a la consolidación municipal MAFAP;
- Riesgo de sustitución de gasto (crowding-out fiscal subnacional) — el gasto propio departamental y municipal puede contraerse cuando coexisten transferencias condicionadas o ejecución de programas verticales (PAR III, MIAGRA); este reporte no estima dicho efecto para Bolivia.

Una opción técnica para consideración del MEFP sería incorporar en el diseño de la próxima generación de programas verticales un componente explícito de M&E del gasto subnacional concurrente, con líneas base 2024 a partir del panel municipal v3 del APER 2026.

::: {.callout-note}
## Conexión con Capítulo 6

Las recomendaciones operacionales del Cap 6 retoman este diagnóstico: el repurposing efectivo del gasto agropecuario requiere no sólo reasignación entre categorías MAFAP (A → D), sino también mejoras en la **calidad de ejecución** — particularmente en la coordinación intergubernamental y en el M&E del gasto subnacional concurrente. La sinergia con el ToR PSE/Repurposing (consultor STC) se documenta en `00_admin/SINERGIA_ToR_PSE_Repurposing.md`.
:::

---

## Síntesis del capítulo

El gasto agropecuario boliviano se organiza en tres niveles de gobierno con competencias concurrentes bajo la Ley 031/2010. La distribución del gasto por categoría MAFAP muestra que el apoyo al productor (A) y otros agentes (C) son predominantemente del nivel central; el apoyo general al sector (D) está compartido — con I+D y sanidad centralizados, riego y extensión fragmentados; el rural-soporte (E) es predominantemente subnacional. La heterogeneidad subnacional es alta: Santa Cruz concentra 70.5% del área cultivada nacional pero recibe gasto agropecuario por hectárea menor que el promedio nacional; La Paz combina capital política con altiplano productivo, con potencial distorsión en la atribución contable territorial; Cochabamba muestra mayor priorización relativa de extensión y micro-riego.

La cartera activa del Banco Mundial está centrada en el cluster EMPODERAR/MDRyT, con PAR III (USD 351 M, 2022–2028) como operación bandera. La **tasa de ejecución financiera reportada del 16% en 2024 para PAR III** (hallazgo F07) se interpreta sobre la curva de aprendizaje institucional documentada en el ICR PAR II [@PAR_WorldBank2024_ICR] y sobre los benchmarks regionales: 21% no ejecutado en promedio SSA (FAO MAFAP 2021); 85–92% de desembolso DA en Filipinas (PER Filipinas 2023). La cifra del 16% por sí sola no es señal anómala dada la fase temprana del PAR III, pero define una línea de monitoreo para los próximos dos ciclos fiscales.

Las opciones técnicas que emergen — para consideración del MEFP en mesa técnica — son tres: (i) mejorar trazabilidad del gasto subnacional concurrente bajo taxonomía MAFAP, (ii) incorporar M&E del gasto LGU en el diseño operacional de programas verticales, y (iii) ajustar la curva de desembolso esperada de PAR III a la realidad post-cierre PAR II antes de extrapolar conclusiones sobre desempeño. Estas opciones se retoman en el Cap 6 y se cuantifican en los escenarios de repurposing.

---

## Limitaciones de este capítulo

- El panel subnacional v2 cubre 2012–2021 (cierra en 2021). La actualización 2022–2024 está pendiente de incorporación desde Jubileo Bolivia + SIGEP.
- El panel municipal v3 (339 municipios × 2012–2021) usa el clasificador municipal programático boliviano. El crosswalk MAFAP × clasificador municipal está en `01_data/processed/crosswalk_mafap_oecd_cofog.csv` pero no resuelve totalmente la asignación de la categoría D entre nivel central, departamental y municipal.
- La cifra del 16% de ejecución financiera PAR III 2024 proviene del plan APER `20_CONTENIDO_REPORTE.md §8` y requiere verificación contra el Implementation Status Report (ISR) más reciente del proyecto.
- Los benchmarks Filipinas (85–92% DA) y SSA (21% no ejecutado) son comparables sólo aproximadamente dada la diferencia estructural de composición productiva y arquitectura institucional.
- El mapa municipal de gasto agropecuario (@fig-cap4-mapa-muni) usa el gasto agropecuario total devengado de MEFP 2024 sobre límites geoBoundaries ADM3. El cruce nombre-municipio cubre el 98% del gasto agropecuario municipal 2024; el residual (≈1,6%) corresponde a municipios homónimos entre departamentos que la geometría no distingue sin código INE (p. ej., tres "Santa Rosa" y dos "San Ignacio"). Cerrar la brecha al 100% requiere un shapefile municipal con código INE.

```{=html}
<!--
draft_status: v0.1
written_by: aper-writer (sesión 13)
date: 2026-05-24
pending: mapas dept (Lorenz/Gini territorial y correlación gasto×pobreza NBI ya integrados, sesión 21)
-->
```
