---
title: "Análisis del Gasto Público en Agricultura"
---

```{r}
#| include: false
source(here::here("02_code", "00_setup", "01_constants.R"))
source(here::here("02_code", "04_visualization", "00_wb_theme.R"))
library(tidyverse)
library(gt)

panel    <- readRDS(here::here("01_data", "processed", "spending_panel.rds"))
pse      <- readRDS(here::here("01_data", "processed", "pse_estimates.rds"))
eff      <- tryCatch(readRDS(here::here("01_data", "processed", "dea_efficiency_scores.rds")), error = function(e) NULL)
reg_mods <- tryCatch(readRDS(here::here("01_data", "processed", "regression_models.rds")), error = function(e) NULL)
fs_idx   <- tryCatch(readRDS(here::here("01_data", "processed", "food_security_index.rds")), error = function(e) NULL)
```

## 5.1 Gasto Público y Producción Agropecuaria

### Correlación Gasto–Resultados

El análisis de regresión de panel examina si el incremento del gasto público agropecuario se asocia con mejoras medibles en los resultados del sector. La especificación principal controla por tendencias temporales y diferencias estructurales entre departamentos:

$$\ln(Y_{it}) = \beta_1 \ln(G_{it}) + \beta_2 \ln(G_{it})^2 + \mathbf{X}_{it}'\gamma + \alpha_i + \delta_t + \varepsilon_{it}$$

donde $Y_{it}$ es el indicador de resultado (PIB agropecuario, rendimiento de cereales), $G_{it}$ es el gasto agropecuario real per cápita, $\alpha_i$ son efectos fijos departamentales y $\delta_t$ efectos fijos temporales.

```{r}
#| label: tbl-regression
#| tbl-cap: "Efectos del gasto agropecuario sobre outcomes del sector"
if (!is.null(reg_mods)) {
  modelsummary::modelsummary(
    reg_mods[1:4],
    stars     = c("*" = 0.1, "**" = 0.05, "***" = 0.01),
    gof_map   = c("nobs", "r.squared"),
    fmt       = 3,
    output    = "gt",
    notes     = "Errores estándar robustos en paréntesis. Fuente: BOOST/SIIF, WDI."
  )
} else {
  cat("Tabla de regresiones disponible al ejecutar 04_regression_outcomes.R")
}
```

### Retornos por Categoría de Gasto

La descomposición del gasto por categoría funcional revela diferencias importantes en los retornos estimados. La evidencia internacional [@fan2000; @mogues2011] sugiere que:

- **I+D agropecuario** tiene los retornos más altos (razón beneficio-costo de 10:1 a 40:1)
- **Infraestructura de riego** produce retornos significativos en zonas con déficit hídrico
- **Subsidios de precios** (como EMAPA) tienen retornos más bajos y pueden distorsionar los mercados

::: {.callout-important}
**Hallazgo clave**: Una recomposición del gasto desde subsidios hacia investigación y extensión podría incrementar los retornos sin aumentar el presupuesto total.
:::

## 5.2 Eficiencia del Gasto y Seguridad Alimentaria

### Índice de Seguridad Alimentaria

```{r}
#| label: fig-food-security
#| fig-cap: "Evolución del Índice de Seguridad Alimentaria Bolivia 2000–2023"
if (!is.null(fs_idx) && "food_security_index" %in% names(fs_idx)) {
  fs_idx |>
    filter(!is.na(food_security_index)) |>
    ggplot(aes(x = year, y = food_security_index)) +
    geom_line(color = WB_TEAL, linewidth = 1.3) +
    geom_point(color = WB_TEAL, size = 2) +
    scale_y_continuous(limits = c(0, 100),
                       labels = scales::comma_format()) +
    labs(x = NULL, y = "Índice (0–100)",
         caption = "Nota: 100 = mejor situación de seguridad alimentaria.\nFuente: FAOSTAT, WDI. Elaboración propia.")
} else {
  cat("Índice disponible al ejecutar 05_food_security.R")
}
```

Bolivia ha mostrado mejoras sostenidas en seguridad alimentaria desde 2000, en parte atribuibles a la expansión de la producción agropecuaria y a los programas de transferencias condicionadas (Bono Juana Azurduy, Bono Juancito Pinto). Sin embargo, persisten brechas significativas entre departamentos y entre zonas rurales y urbanas.

## 5.3 Eficiencia Técnica del Gasto (DEA)

### Scores de Eficiencia por Departamento

```{r}
#| label: fig-dea-scores
#| fig-cap: "Scores de eficiencia técnica DEA por departamento"
if (!is.null(eff) && nrow(eff) > 0) {
  eff |>
    group_by(department) |>
    summarise(
      mean_eff_vrs = mean(eff_vrs, na.rm = TRUE),
      mean_eff_crs = mean(eff_crs, na.rm = TRUE),
      .groups = "drop"
    ) |>
    pivot_longer(starts_with("mean_eff"), names_to = "model", values_to = "efficiency") |>
    mutate(model = recode(model,
                          mean_eff_vrs = "VRS (Retornos variables)",
                          mean_eff_crs = "CRS (Retornos constantes)")) |>
    ggplot(aes(x = reorder(department, efficiency), y = efficiency,
               fill = model)) +
    geom_col(position = "dodge") +
    coord_flip() +
    scale_fill_manual(values = c(WB_BLUE, WB_TEAL)) +
    scale_y_continuous(labels = scales::percent_format()) +
    labs(x = NULL, y = "Eficiencia técnica (1 = frontera eficiente)",
         fill = "Modelo", caption = "Fuente: BOOST/SIIF, FAOSTAT. Elaboración propia.")
} else {
  cat("Scores DEA disponibles al ejecutar 03_dea_efficiency.R con datos subnacionales")
}
```

### Arreglos Institucionales y Gasto Municipal

El análisis de los arreglos institucionales para el gasto municipal en agricultura revela heterogeneidades importantes en la calidad del gasto entre departamentos. Los departamentos con mayor capacidad institucional local (Santa Cruz, Cochabamba) tienden a mostrar tasas de ejecución presupuestal más altas y mejores resultados productivos.

## 5.4 Estimación PSE

```{r}
#| label: fig-pse
#| fig-cap: "Componentes del apoyo al sector agropecuario (PSE/GSSE), Bolivia"
if (!is.null(pse) && nrow(pse) > 0) {
  pse |>
    select(year, PSE = pse_usd, GSSE = total_gsse_usd) |>
    pivot_longer(c(PSE, GSSE), names_to = "component", values_to = "usd") |>
    filter(!is.na(usd)) |>
    ggplot(aes(x = year, y = usd / 1e6, fill = component)) +
    geom_col(position = "stack") +
    scale_fill_manual(values = c(PSE = WB_BLUE, GSSE = WB_TEAL)) +
    scale_y_continuous(labels = scales::dollar_format(suffix = "M")) +
    labs(x = NULL, y = "USD millones (constantes 2015)",
         fill = "Componente",
         caption = "Nota: PSE incluye BT (Market Price Support pendiente de datos de comercio).\nFuente: BOOST/SIIF. Elaboración propia.")
} else {
  cat("PSE disponible al ejecutar 02_pse_analysis.R")
}
```
