---
title: "Apéndice F — Resultados DEA Simar-Wilson"
subtitle: "Frontera de eficiencia técnica del gasto agropecuario departamental, 2012–2020"
lang: es
format:
  docx:
    toc: false
    number-sections: false
    fig-width: 8
    fig-height: 4.6
execute:
  echo: false
  warning: false
  message: false
---

```{r}
#| include: false
suppressPackageStartupMessages({
  library(data.table)
  library(knitr)
})
res <- readRDS(here::here("01_data", "processed", "dea_simar_wilson_results.rds"))
m   <- as.data.table(res$scores_main)

# Formato número con coma decimal (convención es-ES del reporte)
fc <- function(x, d = 3) gsub("\\.", ",", formatC(round(as.numeric(x), d), format = "f", digits = d))

dept_tbl <- as.data.table(res$dept_summary)[order(-eff_in_bc_mean)]
dept_tbl <- merge(
  dept_tbl,
  m[, .(ci_lo = mean(ci_lo_in, na.rm = TRUE),
        ci_hi = mean(ci_hi_in, na.rm = TRUE)), by = dept_upper],
  by = "dept_upper", all.x = TRUE)[order(-eff_in_bc_mean)]

s2 <- as.data.table(res$stage2_sw2007)
s2_lab <- c(`(Intercept)` = "Constante",
            precip_k = "Precipitación (CHIRPS, miles mm)",
            defor_k  = "Deforestación (miles ha/año)")
s2[, Determinante := s2_lab[term]]

pib <- as.data.table(res$robust_pib)
mm  <- merge(m[,.(dmu,eff_bc_in)], pib[,.(dmu,e=eff_bc_in)], by="dmu")
rur <- as.data.table(res$robust_rural)
mr  <- merge(m[,.(dmu,eff_bc_in)], rur[,.(dmu,e=eff_bc_in)], by="dmu")
```

> **Estado del cálculo.** La frontera DEA Simar-Wilson está computada sobre el dataset canónico `dea_dataset.rds` (81 DMU-años, 9 departamentos × 9 años, 2012–2020). La especificación está fijada en el ADR-0016. Los scores, las bandas de confianza al 95 % y la regresión truncada de segunda etapa provienen de `dea_simar_wilson_results.rds` (semilla fija, 2000 réplicas bootstrap). Pendiente: firma TTL del ADR-0016 e índice Malmquist como extensión futura.

## F.1 Especificación

La frontera principal usa retornos variables a escala (VRS) y se estima como una sola envolvente *pooled* sobre los 81 pares departamento-año (satisface la regla de discriminación n ≥ 3(m+s)). Se reportan ambas orientaciones: la orientación *input* responde la pregunta de policy "¿se obtendría el mismo producto con menos gasto?"; la *output*, "¿cuánto producto adicional con el mismo gasto?". El bootstrap homogéneo de Simar y Wilson (1998) corrige el sesgo de los scores deterministas y genera bandas de confianza; la segunda etapa de Simar y Wilson (2007) estima los determinantes ambientales de la (in)eficiencia mediante regresión truncada con bootstrap, no Tobit.

```{r}
spec <- data.frame(
  Componente = c("Insumos (X)", "Outputs (Y)", "Unidades (DMU)",
                 "Retornos a escala", "Orientación", "Bootstrap", "Segunda etapa"),
  `Especificación principal` = c(
    "Gasto agropecuario estricto (BOB const. 2015); superficie cultivada total (ha)",
    "Producción total (ton); rendimiento de cereales (kg/ha)",
    "81 pares departamento-año (9 dptos × 2012–2020)",
    "Variables (VRS / BCC)",
    "Input y output (reportadas en paralelo)",
    "Simar-Wilson (1998), 2000 réplicas, IC 95 %",
    "Regresión truncada Simar-Wilson (2007) + bootstrap"),
  check.names = FALSE)
kable(spec, caption = "Tabla F.1 — Estructura de la frontera DEA principal")
```

## F.2 Scores de eficiencia por departamento

Los scores se interpretan como distancia a la frontera: un valor de 0,60 indica que el departamento podría, en promedio, obtener el mismo producto con cerca de 40 % menos insumos si replicara las prácticas de las unidades frontera. La columna "Años en frontera" cuenta los años en que el departamento define la frontera (score = 1).

```{r}
t2 <- dept_tbl[, .(
  Departamento = dept_upper,
  `Score input (s/correg.)` = fc(eff_in_mean),
  `Score input (corregido)` = fc(eff_in_bc_mean),
  `IC 95% inf.` = fc(ci_lo),
  `IC 95% sup.` = fc(ci_hi),
  `Score output (corr.)` = fc(eff_out_mean),
  `Años en frontera` = n_frontier_in)]
kable(t2, caption = "Tabla F.2 — Eficiencia técnica media por departamento (frontera principal VRS, 2012–2020)")
```

El ordenamiento reproduce un gradiente geográfico nítido: los departamentos de tierras bajas y valles (Pando, Tarija, Santa Cruz, Beni, Cochabamba) operan cerca de la frontera, mientras que el altiplano (La Paz, Oruro, Potosí) y Chuquisaca registran las brechas mayores. Ningún departamento altiplánico define la frontera en ningún año del panel. La eficiencia de Pando debe leerse con cautela: bajo VRS, las unidades de menor escala tienden a auto-identificarse como eficientes (Pando tiene la menor superficie y el menor gasto agropecuario del país), efecto que la corrección de sesgo atenúa pero no elimina.

## F.3 Panel completo departamento × año

```{r}
t3 <- m[order(dept_upper, year),
        .(Departamento = dept_upper, `Año` = year,
          `Score (corregido)` = fc(eff_bc_in),
          `IC inf.` = fc(ci_lo_in),
          `IC sup.` = fc(ci_hi_in),
          `Score output` = fc(eff_out))]
kable(t3, caption = "Tabla F.3 — Scores DEA corregidos (orientación input) y bandas de confianza al 95 %, por departamento-año")
```

## F.4 Determinantes ambientales (segunda etapa Simar-Wilson 2007)

La regresión truncada de segunda etapa explica el score corregido en orientación input mediante variables de contexto no controlables por el gasto. La precipitación (CHIRPS) presenta una asociación positiva y significativa: parte de la brecha de eficiencia del altiplano refleja una desventaja agroclimática estructural, no únicamente gestión. El coeficiente de deforestación es positivo y significativo pero de magnitud reducida.

```{r}
t4 <- s2[, .(Determinante,
             Coeficiente = fc(coef, 4),
             `IC 95% inf.` = fc(ci_lo, 4),
             `IC 95% sup.` = fc(ci_hi, 4),
             `Sig. 95%` = ifelse(sig95, "sí", "no"))]
kable(t4, caption = "Tabla F.4 — Segunda etapa Simar-Wilson (2007): regresión truncada del score corregido sobre covariables ambientales")
```

## F.5 Robustez

El ordenamiento de eficiencia es estable frente a las tres decisiones de especificación: la elección de orientación, el conjunto de outputs y la definición del insumo fiscal.

```{r}
rob <- data.frame(
  `Comparación` = c(
    "Input vs output (scores)",
    "Input vs output (corregidos)",
    "Principal vs PIB valor agregado (36 DMU)",
    "Principal vs gasto rural amplio (81 DMU)"),
  Spearman = fc(c(
    res$spearman$scores,
    res$spearman$bias_corrected,
    suppressWarnings(cor(mm$eff_bc_in, mm$e, method="spearman")),
    suppressWarnings(cor(mr$eff_bc_in, mr$e, method="spearman"))), 3),
  check.names = FALSE)
kable(rob, caption = "Tabla F.5 — Estabilidad del ranking de eficiencia (correlación de Spearman entre especificaciones)")
```

Todas las correlaciones son ≥ 0,83, lo que indica que el ranking es robusto a la especificación.

## F.6 Próximos pasos

- Firma TTL del ADR-0016 y `renv::snapshot()` para fijar `Benchmarking` y `truncreg` en el lockfile.
- Índice de productividad Malmquist (cambio técnico year-over-year) como extensión, si la mesa técnica lo requiere.
- Cross-check con stochastic frontier (Box 11 del PER Sub-Sahariana, FAO 2021) como contraste metodológico referencial.

---

*Fuente de todas las cifras: `01_data/processed/dea_simar_wilson_results.rds`, generado por `02_code/03_analysis/03_dea_efficiency.R` sobre `dea_dataset.rds` bajo el ADR-0016. Referencias metodológicas: Simar y Wilson (1998, 2007); FAO (2021, PER Sub-Sahariana, Box 11).*
